ACORDAO-COMPLETO-2523199

ACÓRDÃO 600/2022 ATA 10/2022 - PLENÁRIO

VISTOS, relatados e discutidos estes autos de desestatização que tratam do acompanhamento da outorga de concessão por quarenta anos para exploração das Unidades de Manejo Florestal I, II e III na Floresta Nacional de Humaitá, localizada no estado do Amazonas;
ACORDAM os Ministros do Tribunal de Contas da União, reunidos em Sessão do Plenário, ante as razões expostas pelo relator, em:
9.1. considerar, com fundamento no art. 258, inciso II, do Regimento Interno/TCU, c/c os arts. 1º e 2º da Instrução Normativa-TCU 81/2018, que, sob o ponto de vista formal e dado o escopo definido para a análise da presente desestatização, o Serviço Florestal Brasileiro e a Secretaria Especial do Programa de Parcerias de Investimento atenderam aos requisitos previstos nos arts. 3º, 8º e 9º da IN-TCU 81/2018 para a desestatização das Unidades de Manejo Florestal I, II e III da Floresta Nacional de Humaitá/AM, Concorrência 1/2021, não havendo sido constatadas irregularidades ou impropriedades que desaconselhem o regular prosseguimento do referido processo; 
9.2. com fulcro no art. 43, inciso I, da Lei 8.443/1992 c/c o art. 250, incisos II e III do Regimento Interno/TCU:
9.2.1. considerar cumpridas as determinações dos itens 9.2.1.1, 9.2.1.2, 9.2.1.3, 9.2.1.4.1, 9.2.1.4.2, 9.2.2, 9.2.4.1.1, 9.2.4.1.2, 9.2.4.2, 9.2.4.3, 9.2.4.4, 9.2.4.5, 9.2.4.6 e 9.3 do Acórdão 1052/2021-TCU-Plenário;
9.2.2. considerar implementadas as recomendações dos itens 9.4.1, 9.4.3 e 9.4.4 do Acórdão 1052/2021-TCU-Plenário;
9.2.3. considerar não implementada a recomendação do item 9.4.2 do Acórdão 1052/2021-TCU-Plenário;
9.3. encaminhar o presente acórdão ao Ministério da Agricultura, Pecuária e Abastecimento, ao Serviço Florestal Brasileiro e à Secretaria Especial do Programa de Parcerias de Investimentos, destacando que o relatório e o voto que fundamentam a presente deliberação podem ser acessados por meio do endereço eletrônico www.tcu.gov.br/acordaos;
9.4. restituir os autos a SecexAgroAmbiental e autorizar a realização de:
9.4.1. novo monitoramento dos itens 9.2.3, 9.4.2, 9.5.1, 9.5.2 e 9.5.3 do Acórdão 1052/2021-TCU-Plenário; e
9.4.2. fiscalização específica, a fim de verificar, entre outros pontos, se o conjunto de informações associadas aos sistemas mencionados pelo Serviço Florestal Brasileiro asseguram o controle da produção de toras de madeira no âmbito de contratos de concessão para a exploração de manejo de produtos florestais, madeireiros e não madeireiros.

Acompanhamento de desestatização referente à concessão para exploração de manejo florestal da Floresta Nacional de Humaitá/AM.

Ministério da Agricultura, Pecuária e Abastecimento; Serviço Florestal Brasileiro; e Secretaria Especial do Programa de Parcerias de Investimentos.

3. Responsáveis: Tereza Cristina Correa da Costa Dias, Ministra da Agricultura, Pecuária e Abastecimento; Valdir Colatto, Diretor-Geral do Serviço Florestal Brasileiro e Martha Seillier, Secretária Especial da Secretaria Especial do Programa de Parcerias de Investimentos.

13.1. Ministros presentes: Ana Arraes (Presidente), Walton Alencar Rodrigues, Bruno Dantas, Vital do Rêgo (Relator), Jorge Oliveira e Antonio Anastasia.
13.2. Ministros-Substitutos convocados: Augusto Sherman Cavalcanti e André Luís de Carvalho.

VITAL DO RÊGO

Adoto, como relatório, com os ajustes de forma pertinentes, a instrução da Secretaria de Controle Externo da Agricultura e do Meio Ambiente - SecexAgroAmbiental (peça 131) , que contou com a anuência do corpo diretivo da unidade técnica (peças 132 e 133) :
I - INTRODUÇÃO
1.	Cuidam os autos de acompanhamento de processo de desestatização, envolvendo a concessão para exploração de manejo florestal da Floresta Nacional de Humaitá (Flona de Humaitá) , localizada no estado do Amazonas, efetivada nos termos da Lei 11.284/2006, denominada Concorrência 1/2021.
2.	A presente concessão foi qualificada, no âmbito do Programa de Parcerias de Investimentos da Presidência da República (PPI) , por intermédio do Decreto 10.339/2020, e tem por objeto delegar o direito de praticar manejo florestal sustentável para a exploração de produtos florestais, madeireiros e não madeireiros, pelo prazo de quarenta anos, em três Unidades de Manejo Florestal (UMF) da Flona de Humaitá.
II - HISTÓRICO
3.	Os documentos do projeto de concessão das três Unidades de Manejo Florestal (UMF) da Flona de Humaitá foram encaminhados, inicialmente, pelo Serviço Florestal Brasileiro (SFB) , órgão responsável pela produção dos estudos, em 21/9/2020 (peças 1 a 31) . Posteriormente, houve envio de documentação complementar, em 2/10/2020 (peças 34 a 37) .
4.	O Tribunal se manifestou por meio do Acórdão 1052/2021-TCU-Plenário, de 5/5/2021, e considerou que o SFB não atendeu aos aspectos de completude e suficiência técnica dos elementos apresentados por meio do acervo documental inerente à desestatização das Unidades de Manejo Florestal I, II e III, da Flona de Humaitá (peça 67) . Ademais, determinou a atualização dos estudos de viabilidade econômico-financeira, a apresentação de justificativa dos valores utilizados para construção do fluxo de caixa e da taxa de desconto, além de ajustes nas minutas do edital e do contrato de concessão, conforme segue:
9.1. considerar, com fundamento no art. 258, inciso II, do Regimento Interno do TCU, c/c os arts. 1º e 3º da Instrução Normativa TCU 81/2018, dado o escopo definido para a análise da presente desestatização, que o Serviço Florestal Brasileiro (SFB) não atendeu aos aspectos de completude e suficiência técnica dos elementos apresentados por meio do acervo documental inerente à desestatização Unidades de Manejo Florestal I, II e III da Floresta Nacional de Humaitá/AM; 
9.2. determinar ao Ministério da Agricultura, Pecuária e Abastecimento (Mapa) , ao Serviço Florestal Brasileiro (SFB) e à Secretaria Especial do Programa de Parcerias de Investimento (SPPI) , com fundamento no artigo 43, inciso I, da Lei 8.443/1992, c/c o art. 250, inciso II, do Regimento Interno do TCU, e em observância ao disposto no art. 4º da Resolução TCU 315/2020, que: 
9.2.1. atualizem os estudos de viabilidade econômico-financeira das Unidades de Manejo Florestal I, II e III da Floresta Nacional de Humaitá/AM, tendo em vista os termos do art. 36, § 2º, inciso III, da Lei 11.284/2006 c/c o art. 30, caput e § 3º, do Decreto 2.594/1998, de modo que: 
9.2.1.1. a taxa de desconto dos fluxos de caixa reflita o custo de oportunidade do capital e os riscos para exploração das unidades de manejo florestal; 
9.2.1.2. o risco sistêmico (Beta) adotado reflita o risco para exploração das unidades de manejo florestal; 
9.2.1.3. a taxa de reinvestimento adotada esteja de acordo com os investimentos previstos para exploração das unidades de manejo florestal; 
9.2.1.4. o cálculo do preço mínimo do edital assegure: 
9.2.1.4.1. a sustentabilidade das concessões das unidades de manejo florestal, considerando-se as variáveis de investimento (Capex) e custos e despesas operacionais (Opex) para exploração de produtos madeireiros, produtos não madeireiros e do material lenhoso residual, entre outros aspectos que entenderem pertinentes, nos termos do art. 36, inciso II, c/c o art. 3º, inciso III, todos da Lei 11.284/2006; 
9.2.1.4.2. o equilíbrio econômico-financeiro do contrato, de acordo com os termos do art. 36, incisos I, II, II e IV, c/c os arts. 36, § 2º, inciso III, e. 37, incisos I e II, todos da Lei 11.284/2006;
9.2.2. justifiquem os valores utilizados para estimar a taxa de desconto dos fluxos de caixa, o risco sistêmico (Beta) , a taxa de reinvestimento, os investimentos e os custos e as despesas operacionais no âmbito dos estudos de viabilidade econômico-financeiro das Unidades de Manejo Florestal I, II e III da Floresta Nacional de Humaitá/AM, em atendimento ao disposto no art. 36, § 2º, inciso III, da Lei 11.284/2006; 
9.2.3. adotem as medidas necessárias a fim de que os estudos de viabilidade econômico-financeira das concessões das unidades de manejo florestal atendam ao disposto nos arts. 8º e 24, caput, da Lei 11.284/2006, em especial os fluxos de caixa das referidas concessões; 
9.2.4. adotem as medidas necessárias a fim de: 
9.2.4.1. incluir na minuta do edital da licitação cláusula prevendo expressamente, em vista do disposto no art. 3º, inciso VII, da Lei 11.284/2006, que: 
9.2.4.1.1. informações, estudos, pesquisas, investigações, levantamentos, projetos, planilhas e demais documentos ou dados, relacionados às unidades de manejo florestal objetos da licitação e às suas explorações, disponibilizados pelo Serviço Florestal Brasileiro, foram realizados e obtidos para fins exclusivos de precificação da concessão, não apresentando, perante as potenciais proponentes, qualquer caráter vinculativo ou qualquer efeito do ponto de vista da responsabilidade do Poder Concedente perante as proponentes ou perante a futura concessionária; 
9.2.4.1.2. as proponentes arcarão com seus respectivos custos e despesas que incorrerem para a realização de estudos, investigações, levantamentos, projetos e investimentos, relacionados à licitação ou ao processo de contratação; 
9.2.4.2. tornar claros na minuta do edital e dos contratos de concessão das Unidades de Manejo Florestal I, II e III da Floresta Nacional de Humaitá/AM, os investimentos obrigatórios e não obrigatórios vinculados ao desempenho do concessionário, tendo em vista o disposto no art. 36, inciso III, da Lei 11.284/2006 c/c o art. 23, inciso V, da Lei 8.97/1995; 
9.2.4.3. incluir na minuta do contrato de concessão florestal das Unidades de Manejo Florestal I, II e III da Floresta Nacional de Humaitá/AM os preços florestais referentes a material lenhoso residual da exploração e a produtos florestais não madeireiros, em vista dos termos do art. 36, inciso II, da Lei 11.284/2006, c/c o art. 11 da Lei 8.987/1995 e o art. 2º, inciso I, da Resolução SFB 25/2014; 
9.2.4.4. prever na minuta do contrato de concessão florestal das Unidades de Manejo Florestal I, II e III da Floresta Nacional de Humaitá/AM a hipótese de execução da garantia contratual para ressarcimentos de danos ambientais ocasionados pelo concessionário, conforme disposto no art. 21, inciso I, da Lei 11.284/2006; 
9.2.4.5. assegurar a inclusão da Fundação Nacional do Índio (Funai) no processo de elaboração dos planos anuais de outorga florestal e em discussões preliminares quanto a direcionamento de áreas para a concessão florestal, de modo a evitar conflitos de áreas em processo de concessão com comunidades indígenas, em atendimento ao disposto no art. 11, inciso IV, da Lei 11.284/2006 c/c o art. 18 da Lei 6.001/1973 (Estatuto do Índio) ; 
9.2.4.6. assegurar o controle, em especial, da produção de toras de madeira nas Unidades de Manejo Florestal I, II e III da Floresta Nacional de Humaitá/AM, tendo em vista o disposto nos arts. 11, § 3º, e 50, da Lei 11.284/2006 c/c os arts. 6º e 7º da Resolução-SFB 6/2010. 
9.3. determinar ao Ministério da Agricultura, Pecuária e Abastecimento (Mapa) , ao Serviço Florestal Brasileiro (SFB) e à Secretaria Especial do Programa de Parcerias de Investimento (SPPI) , com fundamento no artigo 43, inciso I, da Lei 8.443/1992, c/c o art. 250, inciso II, do Regimento Interno do TCU, e em observância ao disposto nos arts. 1º, 3º e 8º da Instrução Normativa-TCU 81/2018, que, após atendidas a determinação do item 9.2 acima, encaminhem ao TCU os estudos de viabilidade econômico-financeira das Unidades de Manejo Florestal I, II e III da Floresta Nacional de Humaitá/AM; 
9.4. recomendar ao Ministério da Agricultura, Pecuária e Abastecimento (Mapa) , ao Serviço Florestal Brasileiro (SFB) e à Secretaria Especial do Programa de Parcerias de Investimento (SPPI) , que, com fundamento no art. 43, inciso I, da Lei 8.443/1992, c/c art. 250, inciso III, do Regimento Interno do TCU, e em observância ao disposto no art. 4º da Resolução TCU 315/2020, adotem as medidas necessárias a fim de que: 
9.4.1. prevejam, na documentação que rege a outorga de concessão das Unidades de Manejo Florestal I, II e III da Floresta Nacional de Humaitá/AM, qual (is) será (ão) a (s) medida (s) que propiciará (ão) o retorno das Unidades de Manejo Florestal ao estágio inicial da assinatura dos contratos de concessão, bem como o tempo estimado para que isso ocorra;
9.4.2. assegurem que o valor das garantias de execução dos contratos de concessão florestal, obtido na forma preconizada no art. 2º, parágrafo único, da Resolução SFB 16/2012, não supere o percentual fixado pelo art. 56, § 2º, da Lei 8.666/1993; 
9.4.3. esclareçam a relação do futuro concessionário com as comunidades do entorno prevista na cláusula 23 da minuta do contrato das Unidades de Manejo Florestal I, II e III da Floresta Nacional de Humaitá/AM; 
9.4.4. esclareçam os itens 7.4.1.2.4 e 7.4.1.2.5 da minuta de edital para concessão florestal das Unidades de Manejo Florestal I, II e III da Floresta Nacional de Humaitá/AM acerca da emissão da CND relativa à infração ambiental pelos municípios; 
9.5. recomendar ao Serviço Florestal Brasileiro (SFB) que, com fundamento no art. 43, inciso I, da Lei 8.443/1992, c/c art. 250, inciso III, do Regimento Interno do TCU, e em observância ao disposto no art. 4º da Resolução TCU 315/2020, adote as medidas necessárias a fim de: 
9.5.1. implementar, para os futuros estudos de viabilidade econômico-financeira de concessões florestais, metodologia para precificação de material lenhoso residual da exploração e de produtos florestais não madeireiros, levando em conta, entre outros aspectos, o impacto da exploração econômica pelo concessionário de produtos florestais não madeireiros sobre a coleta desses produtos pelas comunidades locais; 
9.5.2. atualizar a Resolução SFB 16/2012, de modo a prever a execução da garantia contratual para ressarcimentos de danos ambientais ocasionados pelo concessionário; e 
9.5.3. regulamentar o limite máximo para oferta em garantia dos direitos emergentes da concessão nos contratos de financiamento firmados pelo concessionário, em atendimento ao art. 29, parágrafo único, da Lei 11.284/2006. 
5.	Em cumprimento ao item 9.3 do Acórdão, o Serviço Florestal Brasileiro encaminhou, por meio do Ofício 433/2021/COGAB/GAB/DG/SFB (peça 77) , de 6/7/2021, novas Notas Técnicas (peça 78 a 83) e reencaminhou os documentos do projeto de concessão florestal da Fona de Humaitá atualizados conforme Acórdão 1052/2021-TCU-Plenário (peça 84 a 103) . Em complemento, a Secretaria Especial do Programa de Parcerias de Investimento (SPPI) encaminhou o Ofício SEI 179870/2021/ME (peça 104) , de 9/5/2021, e a Nota Técnica SEI 30877/2021/ME (peça 105) .
6.	Após análise dos documentos encaminhados foi realizada diligência ao SFB (peça 106) por meio do Ofício 41150/2021-TCU/Seproc (peça 108) , de 27/7/2021, para esclarecer e justificar informações constantes das Notas Técnicas, Minuta do Edital e do Contrato, e dos arquivos dos fluxos de caixas das três UMFs analisadas, bem como para encaminhar documentação que corrobore as informações prestadas nesses documentos.
7.	Após dois pedidos de prorrogação do prazo (peça 110 e 112) deferidos peço Serviço de Comunicação Processual (peças 111 e 113) , o SFB encaminhou o Ofício 153/2021/GAB/DG/SFB (peça 115) , de 15/10/2021, acompanhado da Nota técnica 20/2021/CGCOF/DCM/SFB (peça 118) , Nota Técnica 23/2021/CGCOF/DCM/SFB (peça 116) , bem como atualização da Minutas de Edital e de Contrato (peças 119 e 117) e das planilhas do fluxo de caixa (itens não digitalizáveis - peça 122) e documentação para comprovação dos valores utilizados nos fluxos de caixa (peça 120 e 121) .
8.	O Ofício 135/2021/COGAB-SFB/GAB-SFB/DG-SFB/SFB/MAPA (peça 124) , de 28/10/2021, atualizou as planilhas de fluxo de caixa das três UMFs (itens não digitalizáveis - peça 126) , decorrentes de ajustes na tributação, nos custos com manutenção de estradas, na depreciação de estradas e pátios e no preço de mercado da madeira serrada, bem como atualizou a Minuta do Edital de Licitação (peça 125) , com alteração dos preços mínimos. Por fim, o Ofício 56/2021/DCM-SFB/SFB/MAPA (peça 127) , de 17/11/2021, encaminhou versão completa da Minuta do Edital de Licitação, Concorrência 1/2021 (peça 128) .
III - ANÁLISE DO ATENDIMENTO DAS DELIBERAÇÕES 
9.	Em princípio será verificado o cumprimento das deliberações prolatadas no Acórdão 1052/2021-TCU-Plenário (peça 67) , em sequência serão analisados o conjunto de documentos encaminhados pelo SFB visando a concessão da Flona de Humaitá.
Taxa de Desconto dos Fluxos de Caixa
10.	No Voto do Ministro Relator (peça 68, p. 6-10) , que resultou no Acórdão 1052/2021-TCU-Plenário (peça 67) , foi apontado que o SFB ao compor a taxa de desconto para os fluxos de caixa de cada uma das UMFs adotou a taxa mínima de atratividade (TMA) , ou seja, considerou somente o custo do capital próprio, ao invés de utilizar a custo médio ponderado de capital (WACC, sigla em inglês de Weighted Average Cost of Capital) , que leva em consideração o custo do capital próprio e o custo do capital de terceiros, e que é utilizado no fluxo de caixa de desestatização de ativos incluídos no Programa Nacional de Desestatização (PND) .
11.	Ademais, não foi informado de qual setor foi obtido o Beta para cálculo do custo do capital próprio e foi utilizada a TMA como taxa de reinvestimentos sem justificar o porquê dessa escolha. Dessa forma, com a incompletude do cálculo da taxa de desconto não era possível afirmar o excedente econômico de cada uma das concessões em análise.
12.	Nesse sentido foi determinado ao MAPA, ao SFB e ao SPPI, por meio do Acórdão 1052/2021-TCU-Plenário (peça 67) , que:
9.2.1. atualizem os estudos de viabilidade econômico-financeira das Unidades de Manejo Florestal I, II e III da Floresta Nacional de Humaitá/AM, tendo em vista os termos do art. 36, § 2º, inciso III, da Lei 11.284/2006 c/c o art. 30, caput e § 3º, do Decreto 2.594/1998, de modo que: 
9.2.1.1. a taxa de desconto dos fluxos de caixa reflita o custo de oportunidade do capital e os riscos para exploração das unidades de manejo florestal; 
9.2.1.2. o risco sistêmico (Beta) adotado reflita o risco para exploração das unidades de manejo florestal; 
9.2.1.3. a taxa de reinvestimento adotada esteja de acordo com os investimentos previstos para exploração das unidades de manejo florestal; 
13.	O SFB, após realizar ajustes nos estudos e encaminhar nova documentação da concessão, apresentou a Nota Técnica 38/2021/DCM/SFB (peça 78) , em que apresenta posicionamento técnico sobre as deliberações do Acórdão em análise. Quanto aos itens acima apontados o órgão afirma que:
9.2.1.1. a taxa de desconto dos fluxos de caixa reflita o custo de oportunidade do capital e os riscos para exploração das unidades de manejo florestal; 
A taxa de desconto foi recalculada utilizando-se a metodologia de cálculo do WACC (Weighted Average Cost of Capital) definida pelo Ministério da Fazenda, atual Ministério da Economia, em 2018. O detalhamento dos parâmetros utilizados está detalhado na Nota Técnica 40/2021/DCM/SFB, sei 0186270. A taxa de desconto utilizada (WACC) passou a ser 8,56%.
9.2.1.2. o risco sistêmico (Beta) adotado reflita o risco para exploração das unidades de manejo florestal; 
Conforme descrito na Nota Técnica 40/2021/DCM/SFB, sei 0186270, como não existem empresas listadas no Brasil cuja atividade econômica principal corresponda à operação de concessão de manejo florestal sustentável, ou algo análogo, foi preciso recorrer a uma amostra internacional para cálculo do Beta. 
 (...) 
De acordo com a referida nota técnica, o Beta alavancado, valor efetivamente utilizado nos estudos, foi de 1,01 e Beta desalavancado foi de 0,742. 
9.2.1.3. a taxa de reinvestimento adotada esteja de acordo com os investimentos previstos para exploração das unidades de manejo florestal; 
Em razão da utilização metodologia do WACC para estimativa da taxa de desconto, não será mais utilizado no projeto o conceito de TIR modificada, conforme detalhado na Nota Técnica 40/2021/DCM/SFB, sei 0186270.
14.	A Nota Técnica 40/2021/DCM/SFB (peça 114) apresenta a metodologia e base de dados utilizadas para cálculo do WACC, novo referencial para taxa de desconto no modelo econômico-financeiro da concessão da Flona de Humaitá, nos termos do relatório intitulado "metodologia de Cálculo do WACC" de 2018 do então Ministério da Fazenda. Dessa forma, entendeu-se que os parâmetros do custo do capital próprio deveriam ter origem nos mercados dos Estados Unidos, devido à grande volatilidade do mercado brasileiro, e devido à inexistência de empresas de capital aberto com operação principal de concessão de manejo florestal sustentável, e muito poucas com atividades principais similares. 
15.	Assim, no cálculo do custo de capital próprio foi utilizado, como taxa livre de risco, os Títulos públicos do Tesouro dos Estados Unidos (Treasury Bonds) de dez anos, e, como retorno de mercado, a média aritmética simples dos retornos anuais do Standard & Poor's 500 (S&P 500) . A média aritmética simples da séria diária do Emerging Market Bond Index (Embi+) foi selecionado para determinar o prêmio de risco Brasil. 
16.	Para definição do parâmetro estrutura de capital foram utilizados os levantamentos realizados por Aswath Damodaran para o setor "Paper/Forest Produtcts" global, com base de janeiro de 2021. Dessa forma, a estrutura de capital definida para esse setor, com referência de janeiro de 2021, foi de 65% de capital próprio e de 35% de capital de terceiros. 
17.	O Beta estima o risco não diversificável dos ativos, no entanto, no Brasil, não existem empresas que atuam nesse setor com informações disponíveis, assim no estudo de viabilidade econômica da Flona de Humaitá foi utilizado o Beta 1,008, do setor "Paper/Forest Produtcs" global, calculado por Damodaran, em decorrência de ser "um setor correlato à operação de ativos de concessão de manejo florestal sustentável", "a revisão e atualização do beta é realizada periodicamente" e "é utilizada uma amostra considerável de empresas para auferir o risco não diversificável" (peça 114, p. 2) .
18.	A taxa de inflação Norte Americana, foi calculada com base na média da taxa de crescimento anual, entre 1997 e 2020. Para a alíquota tributária foi utilizado o percentual de 34%, referente ao imposto de renda e contribuição social sobre o lucro líquido calculados pelo lucro real no Brasil.
19.	No cálculo do custo do capital de terceiros, como inexiste debêntures emitidas no setor florestal de manejo sustentável, foi utilizado como parâmetro o índice IDA-IPCA da Associação Brasileira das Entidades dos Mercados Financeiro e de Capitais (Ambima) , baseado em uma carteira de debêntures, no caso, as indexadas à inflação.
20.	Perante as premissas e parâmetros apresentados, o SFB adotou como taxa de desconto para os fluxos de caixa da concessão da Flona de Humaitá o WACC real de 8,56%, conforme demonstrado na Nota Técnica 40/2021/DCM/SFB (peça 114, p. 4) .
21.	Com a alteração da metodologia adotada pelo SFB o conceito de TIR modificada não é mais utilizado, assim, a taxa de reinvestimento adotada na documentação que resultou no Acórdão 1052/2021-TCU-Plenário (peça 67) não é mais aplicada nos cálculos para definição dos fluxos de caixa operacionais e valor presente líquido do projeto. Na nova metodologia os investimentos estão descritos nos fluxos de caixa e ocorrem de acordo com a evolução do projeto da concessão florestal (peça 126 - itens não digitalizáveis - planilha Investimentos) .
22.	Dessa forma, considerando que o SFB atualizou os estudos de viabilidade econômico-financeira das UMFs da Flona de Humaitá, utilizou a taxa de desconto que engloba custos de oportunidade de capital próprio e do custo de capital de terceiros, indicou o setor de origem do Beta e não mais utilizou a taxa de reinvestimento nos fluxos de caixa, propõe-se considerar os itens 9.2.1.1, 9.2.1.2 e 9.2.1.3 do Acórdão 1052/2021-TCU-Plenário como cumpridos.
Preço Mínimo do Edital
23.	O Ministro Relator em seu Voto (peça 68, p. 11-12) ponderou que, ao fixar o preço mínimo do edital (PME) - menor valor aceito na proposta de preços dos licitantes - para cada uma das UMFs, a metodologia até então adotada pelo SFB "não contempla diversas outras informações importantes, como os custos esperados pelo empreendimento e suas receitas". Isso devido ao PME ser definido baseado em pesquisa de mercado em polos madeireiros adjacentes à área concedida, precificação reversa a partir do preço de toras nas indústrias e verificação da viabilidade dos preços encontrados.
24.	Dessa forma, os PMEs não eram derivados dos fluxos de caixa descontados a valor presente líquido das UMFs, e sim da média de preço de tora praticado na região da Flona de Humaitá. Assim, reforça o relator (peça 68, p. 12) , não há como certificar que o PME garante a sustentabilidade do empreendimento ou o equilíbrio econômico-financeiro do contrato.
25.	Em vista disso, foi determinado ao MAPA, ao SFB e ao SPPI, por meio do Acórdão 1052/2021-TCU-Plenário (peça 67) , que:
9.2.1.4. o cálculo do preço mínimo do edital assegure: 
9.2.1.4.1. a sustentabilidade das concessões das unidades de manejo florestal, considerando-se as variáveis de investimento (Capex) e custos e despesas operacionais (Opex) para exploração de produtos madeireiros, produtos não madeireiros e do material lenhoso residual, entre outros aspectos que entenderem pertinentes, nos termos do art. 36, inciso II, c/c o art. 3º, inciso III, todos da Lei 11.284/2006; 
9.2.1.4.2. o equilíbrio econômico-financeiro do contrato, de acordo com os termos do art. 36, incisos I, II, II e IV, c/c os arts. 36, § 2º, inciso III, e. 37, incisos I e II, todos da Lei 11.284/2006;
26.	Quanto ao item 9.2.1.4.1 a Nota técnica 38/2021/DCM/SFB (peça 78, p. 2) , em que o SFB apresenta posicionamento técnico sobre as deliberações do Acórdão, informa que:
A viabilidade econômica dos projetos de concessão florestal das Unidades de Manejo Florestal I, II e III da Floresta Nacional de Humaitá foi reanalisada a luz das recomendações do Acordão 1052/2021, sendo realizadas as seguintes alterações: 
1. a taxa de desconto foi alterada utilizando como parâmetro a Metodologia para Cálculo do WACC definida pelo Ministério da Fazenda, atual Ministério da Economia, em 2018. A Nota Técnica 40/2021/DCM/SFB, sei 0186270 apresenta a memória de cálculo do WACC utilizada no projeto (8,56%) ; 
2. depreciação: a vida útil de veículos, máquinas e equipamentos foi revista para 5 anos, de acordo com o que é usualmente considerado em empreendimentos do setor florestal; 
3. supressão do Imposto Sobre Serviços (ISS) : o fato gerador é a venda de madeira serrada pelo concessionário, não havendo incidência de ISS, erroneamente constante no fluxo de caixa anteriormente apresentado; 
4. ajuste na alíquota do Imposto de Renda e CSLL para 34%; 
5. salários: foram ajustados os salários conforme pesquisa realizada no setor florestal na região da Floresta Nacional de Humaitá; 
6. custo de baldeio: foi revisto o custo de transporte de madeira interno (baldeio) nas Unidades de Manejo Florestal baseado na média de distância ponderada pelo volume estimado do produto em suas futuras Unidades de Trabalho (UT) , considerando ainda o custo de transporte/m³ de madeira pesquisado em campo.
 (...) 
Os Preços Mínimos encontrados para cada UMF encontram aderência as faixas de variação dos valores calculados pela metodologia de Preço Mínimo utilizada pela Serviço Florestal Brasileiro (Nota Técnica 39/2021/DCM/SFB, sei 0186179) 
27.	Já em relação ao item 9.2.1.4.2, o SFB afirma que (peça 78, p. 2) :
O ajuste do preço objeto da concessão (madeira em pé) , considerando dada taxa WACC, implica em tornar nulo o excedente econômico do empreendimento, ou, de outra forma, igualar seu valor presente líquido a zero. Assim, após os ajustes realizados no modelo financeiro das Unidades de Manejo Florestal (UMF) conforme descrito acima, foram calculados os preços mínimos (em R$/m³) que resultam em um valor presente líquido do fluxo de caixa de cada UMF igual a zero. Observa-se que os preços mínimos calculados se encontram dentro dos intervalos derivados da pesquisa de preço de mercado e metodologia de preço mínimo único do SFB, conforme a Nota Técnica 39/2021/DCM/SFB, sei 0186179. Desta forma, ficam respeitados, entre outros, os aspectos de competição e concorrência para com os produtos madeireiros advindos do manejo sustentável de terras privadas, conforme dispõe a Lei 11.284/06, em seu Art. 36, § 2º, assim como persiste adequada possibilidade de atrair investidores para o certame.
28.	A Nota Técnica 39/2021/DCM/SFB (peça 80) foi substituída pela Nota Técnica 23/2021/CGCOF/DCM/SFB (peça 116) que apresenta os novos fundamentos técnicos e definição do PME para a concessão florestal da Flona de Humaitá. De acordo com tal documento, é mantida parte da sistemática já adotada pelo órgão, descrita na Nota Técnica 33/2013/Gecof/SFB/MMA (peça 35) e na Resolução SFB 25/2014, qual seja, pesquisa de mercado dos polos madeireiros na região da Flona, cálculo dos limites inferior e superior das faixas de valores para definição do preço único das toras para cada UMF. Em seguida, a partir da classe de distância da UMF para o polo de serraria da região, são definidas as faixas de preço de mercado para a madeira em pé, que, segunda a Nota Técnica, visa atender ao estabelecido nos incisos I e II, do §2º do art. 36 da Lei 11.284/2006.
§ 2º A definição do preço mínimo no edital deverá considerar:
I - o estímulo à competição e à concorrência;
II - a garantia de condições de competição do manejo em terras privadas;
29.	Em atenção ao Acórdão 1052/2021-TCU-Plenário (peça 67) , os fluxos de caixa foram descontados a valor presente, utilizado o WACC (8,56%) como taxa de desconto, de forma que o valor presente líquido (VPL) das projeções de cada UMF seja igual a zero. Assim, a metodologia aplicada atendeu aos requisitos definidos no Acórdão do Tribunal e aos requisitos definidos nos normativos do SFB para definição do preço mínimo do edital para concessões florestais.
30.	Considerando que os novos fluxos de caixa encaminhados pelo SFB para as três UMFs corrigiram diversas deficiências nas projeções realizadas, adotaram a utilização do WACC como taxa de retorno para definir o preço mínimo do edital, de maneira que o valor presente líquido das concessões fosse igual a zero e não apresentasse excedente econômico, além dos preços estarem aderente a metodologia do SFB para cumprimento do art. 36 da Lei 11.284/2006, propõe-se considerar os itens 9.2.1.4.1 e 9.2.1.4.2 do Acórdão 1052/2021-TCU-Plenário como cumpridos.
Demanda, Receitas, Investimentos e Despesas
31.	O Voto do Ministro Relator (peça 68, p. 10) destacou que os estudos de viabilidade econômico-financeira (EVEF) até então apresentados pelo SFB não demonstravam fundamentação para os valores adotados para investimentos, custos e despesas operacionais. Isto posto, no Acórdão 1052/2021-TCU-Plenário (peça 67) , foi determinado ao MAPA, ao SFB e ao SPPI, que:
9.2.2. justifiquem os valores utilizados para estimar a taxa de desconto dos fluxos de caixa, o risco sistêmico (Beta) , a taxa de reinvestimento, os investimentos e os custos e as despesas operacionais no âmbito dos estudos de viabilidade econômico-financeiro das Unidades de Manejo Florestal I, II e III da Floresta Nacional de Humaitá/AM, em atendimento ao disposto no art. 36, § 2º, inciso III, da Lei 11.284/2006; 
32.	O Serviço Florestal se manifestou por meio da Nota Técnica 38/2021/DCM/SFB (peça 78) , e apontou que:
As justificativas referentes à taxa de desconto dos fluxos de caixa, ao risco sistêmico (Beta) e à taxa de reinvestimento foram apresentadas acima nos argumentos expostos em relação à determinação 9.2.1. 
Sobre as justificativas para os Investimentos, Custos e Despesas Operacionais, os valores utilizados são resultantes da experiência do Serviço Florestal Brasileiro na elaboração de modelos econômicos por conta das licitações já realizadas, utilizando-se de pesquisas de campo em indústrias processadoras de madeira, consultas aos concessionários florestais, planilhas de exequibilidade econômico-financeira de participantes dos certames já realizados e pesquisas bibliográficas, acadêmicas e em endereços eletrônicos de organizações do ramo florestal.
33.	As informações encaminhadas não foram consideradas suficientes, pois não existia no âmbito do processo embasamento para os valores e quantidades indicados nos fluxos de caixa. Assim, foi encaminhada diligência ao órgão, por meio do Ofício 41510/2021-TCU/Seproc (peça 108) , para que encaminhasse documentos, pesquisa ou dados que corroborem as informações de investimentos e despesas incluídos nos fluxos de caixa.) 
34.	Por meio da Nota Técnica 20/2021/CGCOF/DCM/SFB (peça 118) , o SFB informou que os valores utilizados nos fluxos de caixa foram originados das seguintes fontes:
a) fluxo de caixa desenvolvido para o edital de licitação de concessão da Floresta Nacional de Caxiuanã (Anexo IA da presente nota técnica SEI 0194530) ; 
Obs.: esse fluxo de caixa foi usado como referência por apresentar estrutura adequada a ser adotada como modelo para a elaboração da planilha do presente certame, assim como agregar dados e ajustes inerentes aos fluxos de caixa de editais publicados pelo SFB até 2013. Cumpre assinalar que a licitação da Floresta Nacional de Caxiuanã obteve êxito em relação à concessão de todas as suas unidades de manejo florestal, cujos contratos foram assinados em 2016;
b) planilhas de exequibilidade preenchidas pelos participantes de licitações de concessão florestal (Anexo I-B da presente nota técnica SEI 0194530) ; 
c) documentos técnicos realizados por empresas atuantes em manejo florestal sustentável (Anexo I-C da presente nota técnica SEI 0194530) ; 
d) pesquisa de campo para o edital da concorrência da Floresta Nacional de Humaitá (Anexo II, da presente nota técnica - SEI 0194543) ; 
Obs.: i) O valor do frete foi pesquisado em campo (ver formulários de pesquisa de campo, disponível no Anexo II, da presente nota técnica - SEI 0194543) ;
ii) O valor de baldeio refere-se ao transporte dentro da unidade de manejo florestal e resulta da distância média transitada (Ex.: UMF II = 28 km) multiplicada pelo custo de transporte rodoviário (nesse caso, R$ 1,00/m³/km) . 
e) pesquisas na rede mundial de computadores e contatos diretos via correio e mensagens eletrônicas e telefonemas com concessionários e profissionais da área florestal.
35.	Ademais, foi encaminhado quadro com detalhamento de itens, valores e fontes de informações de despesas operacionais, equipamentos e construções (peça 118, p. 2-3) . Os anexos à referida Nota Técnica (peça 120) , indicam a fonte e valores utilizados no modelo econômico e resultou em ajustes nos fluxos de caixa elaborados, como: correção dos índices de ajustes de preços utilizados; valor dos custos do edital e valores e encargos de mão de obra.
36.	A Nota Técnica 40/2021/DCM/SFB (peça 114) apresentou as justificativas dos valores utilizados para estimar a taxa de desconto e o Beta do setor, bem como a não utilização da taxa de reinvestimento, já analisado nos itens 14 a 20 desse relatório.
37.	Dessa forma, considerando as informações apresentadas pelo SFB, com a fonte dos dados utilizados, bem como o envio de evidências comprobatórias, o que resultou em ajustes nos modelos econômicos dos empreendimentos, propõe-se considerar o item 9.2.2 do Acórdão 1052/2021-TCU-Plenário como cumprido.
Estudos de Viabilidade Econômico-Financeira
38.	No Voto do Ministro Relator (peça 68, p. 13-14) foi destacado que o art. 24 da Lei 11.284/2006 determina que estudos, levantamentos, projetos, obras, despesas ou investimentos já efetuados na UMF a ser concedida estarão à disposição dos licitantes, no entanto os estudos de viabilidade econômico-financeira das três UMFs da Flona de Humaitá, especificamente os fluxos de caixa, não foram disponibilizados durante a audiência pública da concessão, o que poderia ter contribuído no aperfeiçoamento desses documentos.
39.	Ademais, foi afirmado que os EVEF orientam os licitantes na formulação de suas propostas, porém não possuem caráter vinculativo. Assim, é fundamental que a minuta de edital deixe claro que as informações estudos, pesquisa, investigações, levantamentos, projetos, planilhas e demais documentos ou dados, foram obtidos com finalidade exclusiva de precificação da concessão, não apresentando caráter vinculativo por parte do Poder Concedente. Da mesma maneira que deve estar claro que os proponentes arcarão com os custos e despesas que incorrerem na realização de seus estudos relacionados à licitação. 
40.	Nesses termos, o Acórdão 1052/2021-TCU-Plenário (peça 67) , determinou ao MAPA, ao SFB e ao SPPI, que:
9.2.3. adotem as medidas necessárias a fim de que os estudos de viabilidade econômico-financeira das concessões das unidades de manejo florestal atendam ao disposto nos arts. 8º e 24, caput, da Lei 11.284/2006, em especial os fluxos de caixa das referidas concessões; 
9.2.4. adotem as medidas necessárias a fim de: 
9.2.4.1. incluir na minuta do edital da licitação cláusula prevendo expressamente, em vista do disposto no art. 3º, inciso VII, da Lei 11.284/2006, que: 
9.2.4.1.1. informações, estudos, pesquisas, investigações, levantamentos, projetos, planilhas e demais documentos ou dados, relacionados às unidades de manejo florestal objetos da licitação e às suas explorações, disponibilizados pelo Serviço Florestal Brasileiro, foram realizados e obtidos para fins exclusivos de precificação da concessão, não apresentando, perante as potenciais proponentes, qualquer caráter vinculativo ou qualquer efeito do ponto de vista da responsabilidade do Poder Concedente perante as proponentes ou perante a futura concessionária;
9.2.4.1.2. as proponentes arcarão com seus respectivos custos e despesas que incorrerem para a realização de estudos, investigações, levantamentos, projetos e investimentos, relacionados à licitação ou ao processo de contratação; 
41.	Na Nota Técnica 38/2021/DCM/SFB (peça 78, p. 3) , o SFB informou, quanto ao item 9.2.3, que os valores propostos para o PME das UMFs foram apresentados na audiência pública de 21 de novembro de 2019, bem como todos os questionamentos, sugestões, contribuições e pedidos de esclarecimentos foram analisados pelo SFB, o que resultou em cinco alterações no edital. Acrescentou que, decorrente do Acórdão 1052/2021-TCU-Plenário, "os novos estudos e valores serão disponibilizados, conjuntamente com os demais documentos que compõem o edital, no sítio do Serviço Florestal Brasileiro".
42.	Em consulta ao sítio do SFB na internet não foram encontradas essas informações referentes ao modelo econômico proposto, bem como não consta a atualização dos demais documentos já encaminhados a este Tribunal. O SFB afirmou por meio de e-mail (peça 129) que pretende disponibilizar as informações no momento de publicação do edital.
43.	Assim, considerando a não disponibilização dos estudos de viabilidade econômico-financeira pelo SFB, propõe-se considerar o item 9.2.3 do Acórdão 1052/2021-TCU-Plenário como não cumprido.
44.	Em relação aos itens 9.2.4.1 e 9.2.4.2, a Nota Técnica 38/2021/DCM/SFB (peça 78, p. 3-4) indicou que tais informações foram incluídas nos itens 15.17 e 15.16 da minuta do edital, respectivamente. Ademais, destacam outros itens da minuta do edital e documentos da concessão que evidenciam a ausência de caráter vinculativo das informações e dados disponibilizados pelo SFB, com destaque para os riscos atribuídos ao concessionário na minuta de contrato e na caracterização da Flona.
45.	De fato, na nova versão da minuta do edital encaminhado pelo SFB foram incluídos os itens 15.16 e 15.17, com a seguinte redação (peça 128, p. 30) :
15.16. As proponentes arcarão com seus respectivos custos e despesas que incorrerem para a realização de estudos, investigações, levantamentos, projetos e investimentos, relacionados a licitação ou ao processo de contratação. 
15.17. Informações, estudos, pesquisas, investigações, levantamentos, projetos, planilhas e demais documentos ou dados, relacionados às unidades de manejo florestal objetos da licitação e às suas explorações, disponibilizados pelo Serviço Florestal Brasileiro, foram realizados e obtidos para fins exclusivos de precificação da concessão e estimativa de produção, não apresentando, perante as potenciais proponentes, qualquer caráter vinculativo ou qualquer efeito do ponto de vista da responsabilidade do Poder Concedente perante as proponentes ou perante a futura concessionária;
46.	Assim, considerando a inclusão dos itens 15.16 e 15.17 na minuta do edital nos termos determinados por esse Tribunal, propõe-se considerar os itens 9.2.4.1.1 e 9.2.4.1.2 do Acórdão 1052/2021-TCU-Plenário como cumpridos.
Investimentos 
47.	O Ministro Relator em seu Voto (peça 68, p. 15-16) apontou que "a minuta de edital e dos contratos de concessão não deixam claros quais investimentos o concessionário será obrigado a realizar durante a execução contratual". Complementa que a identificação dos investimentos obrigatórios e dos investimos não obrigatórios vinculados a nível de serviço ou desempenho do concessionário é essencial pois estão compreendidos no regime econômico e financeiro da concessão florestal, nos termos do inciso XI do art. 30 e inciso III, do art. 36 da Lei 11.284/2006 e do inciso V, do art. 23, da Lei 8.987/1995.
48.	Nesse sentido foi determinado ao MAPA, ao SFB e ao SPPI, por meio do Acórdão 1052/2021-TCU-Plenário (peça 67) , que:
9.2.4. adotem as medidas necessárias a fim de: 
9.2.4.2. tornar claros na minuta do edital e dos contratos de concessão das Unidades de Manejo Florestal I, II e III da Floresta Nacional de Humaitá/AM, os investimentos obrigatórios e não obrigatórios vinculados ao desempenho do concessionário, tendo em vista o disposto no art. 36, inciso III, da Lei 11.284/2006 c/c o art. 23, inciso V, da Lei 8.987/1995; 
49.	A Nota Técnica 38/2021/DCM/SFB (peça 78, p. 4) , esclarece que o objeto da concessão é a prática do manejo florestal sustentável, a ser licenciado pelo órgão ambiental licenciador, que no caso da Flona de Humaitá será o Instituto Brasileiro do Meio Ambiente e dos Recursos Naturais Renováveis (Ibama) . Assim, somente esse Instituto, ao analisar o Plano de Manejo Florestal elaborado pelo concessionário vencedor da licitação, poderá dimensionar e especificar os investimentos (infraestruturas e equipamentos) necessários para a execução do manejo florestal. De forma similar, o concessionário elaborará um Plano de Proteção Florestal, que será analisado e aprovado pelo SFB, que definirá investimentos obrigatórios em relação à preservação da área concedida.
50.	Em relação aos investimentos não obrigatórios vinculados ao desempenho do concessionário, a Nota Técnica, explica que esses investimentos estão atrelados aos indicadores de desempenho A2 (Investimento na proteção da floresta) e A3 (Investimento em infraestrutura, bens e serviços para comunidade local) , definidos no Anexo 12 da minuta de edital de licitação (peça 96, p. 5-8) . Os valores desses investimentos só são definidos após a adjudicação do processo licitatório, já que são critérios para pontuação da Proposta Técnica dos licitantes.
51.	Ademais, de forma a indicar o caráter obrigatório desses investimentos, foi ajustada a redação do inciso VI da Subcláusula 4.1 da minuta do contrato (peça 117, p. 4) , como segue:
Subcláusula 4.1 - O regime econômico-financeiro da concessão florestal compreende as seguintes obrigações contratuais:
VI. A responsabilidade do concessionário em realizar investimentos previstos no Edital da Concorrência nº 01/2021 e neste contrato, incluindo àqueles necessários à execução das obrigações previstas na Cláusula 2ª, Inciso I; na Cláusula 10º, incisos VI, V, VII e IX, bem como os investimentos decorrentes dos indicadores técnicos A2 e A3, da tabela 2, Cláusula 9ª.
52.	Há de se destacar a especificidade do contrato de concessão florestal em relação a outras concessões de serviços públicos, haja vista que não existe uma obrigação de nível de exploração a ser empreendida pelo concessionário. Cabe ao licitante vencedor definir sua estratégia de mercado e o nível de exploração que deseja empregar nas UMF concedida, desde que respeitado o máximo estipulado no contrato (25 m³ por hectare) . Assim, somente ao apresentar o Plano de Manejo Florestal ao Ibama e o Plano de Proteção Florestal ao SFB, será possível ter conhecimento do investimento obrigatório.
53.	Isto posto, considerando as especificidades da concessão florestal, bem como o ajuste da redação da minuta do contrato, propõe-se considerar o item 9.2.4.2 do Acórdão 1052/2021-TCU-Plenário como cumprido.
Produtos Não Madeireiros e Material Lenhoso Residual
54.	O relatório da unidade técnica (peça 63, p. 16) constatou que o estabelecido no art. 2º da Resolução SFB 25/2014 não estava sendo cumprido, pois a minuta de edital de licitação e a minuta do contrato não definiam parâmetros para precificação dos produtos florestais não madeireiros. Ademais, o Voto do Ministro Relator (peça 68, p. 15) destacou que caberia ao SFB adotar metodologia de precificação de material lenhoso residual e de produtos florestais não madeireiros, que leve em consideração, entre outros aspectos, o impacto dessa exploração sobre a coleta pelas comunidades locais.
55.	Isto posto, no Acórdão 1052/2021-TCU-Plenário (peça 67) , foi determinado ao MAPA, ao SFB e ao SPPI, que:
9.2.4. adotem as medidas necessárias a fim de: 
9.2.4.3. incluir na minuta do contrato de concessão florestal das Unidades de Manejo Florestal I, II e III da Floresta Nacional de Humaitá/AM os preços florestais referentes a material lenhoso residual da exploração e a produtos florestais não madeireiros, em vista dos termos do art. 36, inciso II, da Lei 11.284/2006, c/c o art. 11 da Lei 8.987/1995 e o art. 2º, inciso I, da Resolução SFB 25/2014; 
56.	Bem como recomendado ao SFB:
9.5.1. implementar, para os futuros estudos de viabilidade econômico-financeira de concessões florestais, metodologia para precificação de material lenhoso residual da exploração e de produtos florestais não madeireiros, levando em conta, entre outros aspectos, o impacto da exploração econômica pelo concessionário de produtos florestais não madeireiros sobre a coleta desses produtos pelas comunidades locais; 
57.	Na Nota Técnica 38/2021/DCM/SFB (peça 78, p. 5) , o SFB informa que o preço da madeira em tora representa o principal componente o valor a ser ofertado pelo licitante, e o valor mínimo está definido na minuta do edital de licitação (peça 128, p. 19) . Quanto aos parâmetros de preço do material lenhoso residual e do manejo de produtos florestais não madeireiros, foram incluídas, respectivamente, o item VI da Subcláusula 4.2 e a Subcláusula 4.3 na minuta de contrato.
58.	De fato, na versão atualizada da minuta do contrato encaminhada (peça 117, p. 4-6) , estão inclusos os itens indicados, com a definição de preço e de forma de cobrança, com a seguinte redação:
Subcláusula 4.2 - Parâmetros e obrigações do regime econômico-financeiro do contrato 
Os parâmetros do regime econômico-financeiro deste contrato são:
 (...) 
VI. Preço do material lenhoso residual da exploração: 
a) medição por peso - R$ 6,00 por tonelada; 
b) medição por volume sólido - R$ 4,20 por metro cúbico; 
c) medição por volume empilhado - R$ 3,00 por metro estéreo.
Subcláusula 4.3 - Receitas acessórias de produtos não madeireiros 
A CONCESSIONÁRIA, por sua exclusiva responsabilidade, direta ou indiretamente, poderá explorar fontes alternativas e complementares de receita de PRODUTOS NÃO MADEIREIROS, nos termos do ANEXO VI, visando à obtenção de RECEITAS ACESSÓRIAS, desde que estas atividades não comprometam a segurança da operação e os padrões de qualidade da exploração madeireira, conforme previsto nas normas e procedimentos integrantes deste CONTRATO e na legislação vigente. 
I. Não serão consideradas RECEITAS ACESSÓRIAS aquelas decorrentes de aplicações no mercado financeiro, valores recebidos de seguros e por indenizações ou penalidades pecuniárias decorrentes de contratos celebrados entre a CONCESSIONÁRIA e terceiros. 
II. Toda e qualquer RECEITA ACESSÓRIA integrará a RECEITA BRUTA DE PRODUTOS NÃO MADEIREIROS da CONCESSIONÁRIA, que servirá como base de cálculo para incidência do percentual de 5% (cinco por cento) referente à OUTORGA VARIÁVEL a ser paga ao PODER CONCEDENTE. 
III. A autorização do PODER CONCEDENTE para início da exploração das RECEITAS ACESSÓRIAS em áreas objeto desta CONCESSÃO não implicará responsabilidade pelos investimentos ou garantia quanto à estimativa de remuneração a ser auferida pela CONCESSIONÁRIA. 
IV. Para fins deste CONTRATO, as RECEITAS ACESSÓRIAS são consideradas aleatórias, de modo que a CONCESSIONÁRIA não fará jus ao reequilíbrio econômico-financeiro, tampouco a quaisquer indenizações pelos investimentos realizados, ainda que o empreendimento associado tenha sido objeto de aceite pelo PODER CONCEDENTE. 
V. Na exploração de RECEITAS ACESSÓRIAS, a CONCESSIONÁRIA responsabilizar-se- á por todas e quaisquer infrações legais ou ofensas a regulamentação específica perante terceiros e todos os órgãos competentes de fiscalização e regulação, excluindo o PODER CONCEDENTE de qualquer demanda a respeito. 
VI. Caso terceiros interessados desejem explorar quaisquer atividades que gerem RECEITAS ACESSÓRIAS, deverão firmar CONTRATO com a CONCESSIONÁRIA, o qual será regido pelo direito privado, não se estabelecendo qualquer relação jurídica entre os terceiros o PODER CONCEDENTE. 
VII. Nenhum contrato celebrado entre a CONCESSIONÁRIA e particulares no âmbito desta Cláusula poderá ultrapassar o prazo da CONCESSÃO. 
VIII. Para todo e qualquer PRODUTO NÃO MADEIREIRO que a CONCESSIONÁRIA deseje ver explorado, deverá previamente solicitar a anuência ao PODER CONCEDENTE, encaminhando cópia, em formato a ser definido, das minutas de todos os contratos a serem celebrados, e outros documentos pertinentes, e apresentando e indicando, no mínimo: 
a) O prazo de vigência do contrato; 
b) A fonte e os valores estimados da RECEITA ACESSÓRIA, por ano ou pelo ato, quando este for individualizado; 
c) A natureza do PRODUTO NÃO MADEIREIRO a ser explorado; 
d) A ausência de qualquer conflito e/ou impacto negativos na CONCESSÃO, com a exploração da RECEITA ACESSÓRIA; 
e) Os preços a serem praticados e os parâmetros de reajuste periódicos; 
f) O compromisso de que eventuais alterações na exploração dos PRODUTOS NÃO MADEIREIROS serão comunicadas e devidamente justificadas ao PODER CONCEDENTE. 
IX. Caso o PODER CONCEDENTE rejeite a proposta de exploração de PRODUTO NÃO MADEIREIRO, deverá fazê-lo de maneira fundamentada, podendo apresentar proposta alternativa para que a exploração seja acatada.
59.	Por meio do Ofício 41510/2021-TCU/Seproc (peça 108) , o SFB foi questionado sobre a dinâmica de cobrança dos do material lenhoso residual definido no item VI da Subcláusula 4.2. A Nota Técnica 20/2021/CGCOF/DCM/SFB (peça 118, p. 6-8) contextualiza o material lenhoso residual, que pode ser classificado de diferentes formas a depender de qual parte da árvore está sendo aproveitada. O SFB explica que a Instrução Normativa Ibama 9/2016 define a unidade de medida que será realizada o controle, tanto na Autorização de Exploração Florestal (Autex) quanto no Documento de Origem Florestal (DOF) . 
60.	Dessa forma, toretes são classificados por metro cúbico (m³) , enquanto lenha é classificada por estéreo (st) , e embora o Ibama atualmente não adote a unidade de medida em peso (tonelada) o SFB prevê tal situação em contrato devido ao prazo da concessão ser de quarenta anos. O SFB ainda detalha, na referida Nota Técnica, os fatores de conversão utilizados entre as unidades de medida, e garante que "independente da unidade de medida a ser adotada pelo concessionário florestal, o preço pago para o material lenhoso residual será o mesmo".
61.	Considerando que a nova minuta de contrato (peça 117, p. 4-6) define preço fixo para a exploração de material lenhoso residual e uma outorga variável de alíquota fixa para a exploração de produtos não madeireiros, propõe-se considerar o item 9.2.4.3 do Acórdão 1052/2021-TCU-Plenário como cumprido.
62.	Em relação ao item 9.5.1 do Acórdão o SFB informa na Nota Técnica 38/2021/DCM/SFB (peça 78, p. 11) que o SFB, em parceria com o Banco Nacional de Desenvolvimento Econômico e Social (BNDES) e com o Banco Interamericano de Desenvolvimento (BID) "vem buscando aprimorar a modelagem de novos editais de concessão". Entre os pontos abordados está o estimula ao uso múltiplo da floresta e possibilidade de outras fontes de renda alternativas. 
63.	O SFB informou que está trabalhando no aprimoramento das concessões, no entanto não encaminhou nenhum documento ou evidência com comprovação desses trabalhos, assim, propõe-se considerar o item 9.5.1 do Acórdão 1052/2021-TCU-Plenário como não implementado.
Garantias de Execução Contratual
64.	A Lei 11.284/2006 estabelece em seu art. 21 que as garantias contratuais nos contratos de concessão florestal incluirão cobertura de danos causados ao meio ambiente, ao erário e a terceiros, no entanto a Resolução SFB 16/2012 prevê casos de realização da garantia, mas somente inclui ressarcimento de prejuízos a terceiros e ao erário, ou seja, não inclui o ressarcimento de danos causados ao meio ambiente. A minuta de contrato da concessão, de forma similar não previu a possibilidade de execução da garantia contratual para cobertura de danos ao meio ambiente. 
65.	Em vista disso, o Acórdão 1052/2021-TCU-Plenário (peça 67) determinou ao MAPA, ao SFB e ao SPPI, que:
9.2.4. adotem as medidas necessárias a fim de: 
9.2.4.4. prever na minuta do contrato de concessão florestal das Unidades de Manejo Florestal I, II e III da Floresta Nacional de Humaitá/AM a hipótese de execução da garantia contratual para ressarcimentos de danos ambientais ocasionados pelo concessionário, conforme disposto no art. 21, inciso I, da Lei 11.284/2006; 
66.	Bem como, recomendou ao SFB:
9.5.2. atualizar a Resolução SFB 16/2012, de modo a prever a execução da garantia contratual para ressarcimentos de danos ambientais ocasionados pelo concessionário; e 
67.	A Nota Técnica 38/2021/DCM/SFB (peça 78, p. 6) indica que o SFB acatou a determinação 9.2.4.4 e promoveu a inclusão na minuta do contrato (peça 117, p. 19) da execução da garantia contratual para ressarcimento de danos ambientais, com segue:
Subcláusula 14.2 - Execução da garantia contratual 
Nos termos da Resolução SFB nº 16/2012, a execução da garantia contratual será realizada no caso de rescisão, quando houver inadimplência contratual, e poderá ser efetuada nos casos de: 
I. Ressarcimento de prejuízos a terceiros, ao erário e danos ambientais ocasionados pela ação ou omissão do concessionário no cumprimento do objeto do contrato, incluindo a infraestrutura de órgãos governamentais e dos bens reversíveis da concessão;
68.	Além disso, foi ajustado da mesma forma a previsão da execução da garantia contratual no Anexo 9 da minuta do edital - orientações para o processamento das garantias (peça 93, p. 3) . Dessa forma, considerando os ajustes promovidos na minuta do contrato prevendo a execução da garantia também para o ressarcimento de danos ambientais, propõe-se considerar o item 9.2.4.4 do Acórdão 1052/2021-TCU-Plenário como cumprido.
69.	Em relação ao item 9.5.2 do Acórdão, a Nota Técnica 38/2021/DCM/SFB (peça 78, p. 11) relata que o SFB, em parceria com o BNDES e com o BID, vem buscando aprimorar a modelagem de novos editais de concessão florestal, e o aprimoramento do conjunto de garantias contratuais é um dos pontos previstos.
70.	O SFB informou que está trabalhando no aprimoramento das concessões, no entanto não encaminhou nenhum documento ou evidência com comprovação desses trabalhos, assim, propõe-se considerar o item 9.5.2 do Acórdão 1052/2021-TCU-Plenário como não implementado.
71.	Em complemento, quanto as garantias contratuais, o Ministro Relator destacou em seu Voto (peça 78, p. 17-18) que a sistemática determinada pelo art. 2º da Resolução SFB 16/2012 para definir o valor da garantia em contratos de concessão florestal, 60% do Valor de Referência do Contrato (equivalente ao valor médio de um ano de produção) , não garante intuitivamente o cumprimento do percentual máximo de garantia contratual estabelecido no § 2º do art. 56 da Lei 8.666/1993, 5% do valor total do contrato.
72.	Nesse sentido, o Acórdão 1052/2021-TCU-Plenário (peça 67) recomendou ao MAPA, ao SFB e ao SPPI, que:
9.4.2. assegurem que o valor das garantias de execução dos contratos de concessão florestal, obtido na forma preconizada no art. 2º, parágrafo único, da Resolução SFB 16/2012, não supere o percentual fixado pelo art. 56, § 2º, da Lei 8.666/1993; 
73.	Por meio da Nota Técnica 38/2021/DCM/SFB (peça 78, p 10) , o SFB justifica que a Nota Técnica 14/2012/GECOF/SFB/MMA que fundamentou a Resolução SFB 16/2012, atende aos requisitos do §2º, do art. 56 da Lei 8666/1993 por representar 1,5% do valor do contrato, conforme tabela abaixo:
Tabela 1 - Valor percentual da garantia de contrato em relação ao valor total do contrato
	Valor de Referência do Contrato
	Valor Total do Contrato
	Valor da garantia do contrato
	% da garantia em relação ao valor total do contrato

	VRC
	40 x VRC
	60% VRC
	1,5

Fonte: Nota Técnica 38/2021/DCM/SFB (peça 78, p 10) 
74.	Destaca-se que a informação prestada pelo SFB é verdadeira para contratos de concessão florestal de quarenta anos, como o caso das UMFs da Flona de Humaitá. No entanto, caso a duração do contrato de concessão seja menor, os 60% do VRC irá representar um percentual maior do que os 1,5% do valor total do contrato. Destaca-se que o art. 35 da Lei 11.284/2006 define que o prazo das concessões é estabelecido de acordo com o ciclo de colheita ou exploração, podendo ser de no mínimo um ciclo e no máximo de quarenta anos.
75.	Nessa lógica, o cumprimento do §2º, do art. 56 da Lei 8.666/1993 está garantido para contratos de concessão florestal com duração de no mínimo 12 anos, caso o prazo seja inferior, o valor da garantia do contrato será superior ao limite definido na Lei 8.666/1993.
76.	Isto posto, considerando que o SFB não promoveu ações com vistas a evitar de maneira sistemática que o valor da garantia contratual extrapole os limites definidos na Lei 8.666/1993, propõe-se considerar o item 9.4.2 do Acórdão 1052/2021-TCU-Plenário como não implementado.
Conflitos de áreas da UMF com Comunidades Indígenas
77.	No relatório da unidade técnica (peça 63, p. 10-13) esclarece a situação de alterações das UMFs a serem concedidas da Flona de Humaitá devido a discussões quanto à ampliação de áreas indígenas adjacentes à Flona, mesmo que ainda não reconhecidas oficialmente. Foi destacado que a Fundação Nacional do Índio (Funai) participou da construção do Plano Anual de Outorga Florestal (Paof) , por meio de oitiva, mas ainda de forma incipiente. Assim, foi proposto recomendação para que o SFB inclua a Funai no processo de elaboração do Paof e em discussões preliminares de direcionamento de áreas para concessão florestal.
78.	No entanto, o Ministro Relator em seu Voto (peça 68, p. 22-26) em face da "extrema relevância do tema indígena, fonte de constantes debates em foros nacionais e internacionais, e o impacto sobre o processo de concessão de florestas públicas", acolheu a proposta da unidade técnica, na forma de determinação ao MAPA, ao SFB e ao SPPI, para que:
9.2.4. adotem as medidas necessárias a fim de:
9.2.4.5. assegurar a inclusão da Fundação Nacional do Índio (Funai) no processo de elaboração dos planos anuais de outorga florestal e em discussões preliminares quanto a direcionamento de áreas para a concessão florestal, de modo a evitar conflitos de áreas em processo de concessão com comunidades indígenas, em atendimento ao disposto no art. 11, inciso IV, da Lei 11.284/2006 c/c o art. 18 da Lei 6.001/1973 (Estatuto do Índio) ; 
79.	Na Nota Técnica 38/2021/DCM/SFB (peça 78, p 6-7) , o SFB afirmou que na elaboração do Paof 2021 foi realizada consulta prévia à Funai para colher contribuições relativas a: sugestões de inclusão de florestas públicas com maior potencial de alavancagem do desenvolvimento econômico e social; eventuais efeitos às comunidades indígenas; e outros aspectos considerados importantes pela Fundação. O SFB afirmou que:
Em resposta, a FUNAI encaminhou ao Serviço Florestal Brasileiro análise detalhada quanto a ocorrência de terras indígenas em sobreposição parcial e limítrofes às florestas públicas propostas para compor o PAOF 2021, contendo em cada situação o tipo de interface, o nome das terras indígenas e respectivos povos, e observações quanto a possível ocorrência de impactos e pontos de atenção a serem considerados na elaboração de cada edital de concessão. Em complementação, foi encaminhado também levantamento quanto ao registro da presença de povos indígenas isolados ou de recente contato nas florestas públicas incluídas no PAOF 2021, e seu entorno.
80.	Além disso, o SFB destaca que no Paof 2021 está registrado, no tópico 14.1, que além da consulta prévia à Funai, "a cada proposta de edital de concessão florestal são realizadas audiências públicas e reuniões técnicas" para colher contribuições com as comunidades do entorno da floresta, sejam elas indígenas ou não, e órgãos de governo. Tais contribuições são analisadas e podem levar a revisão dos limites da UMF a ser concedida, inclusão de salvaguardas ambientais e adequação dos requisitos técnicos dos indicadores das concessionárias.
81.	Assim, considerando a participação da Funai na edição do Paof 2021, bem como da inclusão do tópico 14.1 neste documento, com salvaguarda a participação de comunidades indígenas próximas às florestas a serem concedidas, propõe-se considerar o item 9.2.4.5 do Acórdão 1052/2021-TCU-Plenário como cumprido.
Proteção da Unidade de Manejo Florestal
82.	O Voto do Ministro Relator (peça 68, p. 29-30) destaca que o inciso II da Cláusula 2ª da minuta contratual aponta a construção e manutenção de postos de controle pelo concessionário como uma faculdade e não uma obrigação do poder concedente, conforme previsto no art. 7º da Resolução SFB 6/2010. Salienta ainda que:
151. (...) Nesse sentido, entendo que a fiscalização da produção oriunda da cada unidade de manejo florestal estaria prejudicada em alguma medida, ainda que haja previsão de registros periódicos, em sistema informatizado, pelo concessionário, a fim de atualizar o Sistema de Cadeia de Custódia (SCC) com informações para o controle da produção - de acordo com a Subcláusula 11ª, inciso I (peça 15, p. 16) , cabe ao concedente exercer a atividade normativa, o controle, a gestão e a fiscalização da execução deste contrato, e a Subcláusula 7.1, inciso I (peça 15, p. 11) ,. 
152. Destaco que a identificação individual da origem de cada tora produzida, desde a floresta até o processamento, depende da inclusão de informações no SCC. Ou seja, para aquelas toras de madeira incluídas no SCC haverá controle, em razão da geração de Documento de Origem Florestal (DOF) específico pelo sistema. Todavia, não há garantia de controle de toras de madeira não inclusas no SCC, de modo que se faz presente a necessária fiscalização por parte do concedente.
83.	Nesse sentido, o Acórdão 1052/2021-TCU-Plenário (peça 67) determinou ao MAPA, ao SFB e ao SPPI, que:
9.2.4. adotem as medidas necessárias a fim de:
9.2.4.6. assegurar o controle, em especial, da produção de toras de madeira nas Unidades de Manejo Florestal I, II e III da Floresta Nacional de Humaitá/AM, tendo em vista o disposto nos arts. 11, § 3º, e 50, da Lei 11.284/2006 c/c os arts. 6º e 7º da Resolução-SFB 6/2010. 
84.	Por meio da Nota técnica 38/2021/DCM/SFB (peça 78, p. 7-8) o SFB esclarece que desenvolveu diversos mecanismos para monitorar as obrigações contratuais das concessões florestais. O principal instrumento de monitoramento é o Sistema de Cadeia de Custódia (SCC) que permite a rastreabilidade dos produtos florestais, desde a árvore na floresta, pelas toras geradas, transporte e processamento na indústria. Toda a produção das concessões é controlada por este sistema, cujas informações são validadas pelos demais instrumentos.
85.	Informações do SCC são cruzadas com dados do Sistema de Detecção da Exploração Seletiva (Detex) originados de ferramenta de sensoriamento remoto de imagens de satélite. Ademais, para obter informações de topografia e de cobertura vegetal (altura das árvores e densidade da floresta) , o órgão utiliza a tecnologia de varredura a laser Light Detection and Ranging (Lidar) , que utiliza sensores transportados em aviões. Os dados do Lidar são utilizados para verificar a consistência das informações prestadas pelos concessionários.
86.	O SFB ainda utiliza Sistema de Aeronaves Remotamente Pilotadas, conhecidas como drones, que permitem criar mosaicos ortorretificados (corrigidas distorções de geometria de imageamento e de relevo) aliados ao Modelo de Superfície (MDS) que realiza verificação das pilhas de toras de madeira no pátio da floresta ou da serraria, mensura o volume estéreo das pilhas, e identifica infraestruturas e clareiras na floresta. Todos esses dados são confrontados com as informações de volume de pátio constantes do SCC.
87.	Por fim, são realizadas visitas de campos direcionadas a partir dos dados colhidos pelos outros sistemas para verificação de alvos e da consistência das informações prestadas pelo concessionário. O SFB destaca ainda que a instalação e manutenção de postos de controle são onerosas e de difícil fiscalização, e que, com exceção do SCC, todas essas ferramentas de monitoramento foram desenvolvidas e aplicadas após a Resolução SFB 6/2010, a qual está em revisão para incluir essas novas tecnologias e excluir a obrigação dos postos de controle na saída das UMFs.
88.	Por meio do Ofício 41150/2021-TCU/Seproc (peça 108) , foi solicitado ao SFB que esclarecesse sob quais condições pode ser determinado a construção dos postos de controle previstos no inciso II da Cláusula 2ª da minuta de contrato. Em resposta, na Nota técnica 20/2021/CGCOF/DCM/SFB (peça 118, p. 9) , é esclarecido que a construção de postos de controle vai depender das ameaças, pressões e riscos identificados no Plano de Proteção Florestal, normatizado pela Resolução SFB 24/2014.
As medidas necessárias para garantir a proteção das UMFs variam de acordo com os níveis de risco associados à invasão e às ocorrências de fogo. Para se propor um PPF é necessário realizar um diagnóstico dos riscos, pressões e ameaças sobre a UMF. A partir do diagnóstico é que o concessionário florestal irá propor as medidas necessárias para prevenir e combater invasões, incêndios florestais e outras ameaças à integridade da floresta sob concessão florestal. 
As medidas a serem implementadas podem incluir a criação de brigadas contra incêndios, construção de infraestrutura para controle de entrada, prevenção e combate a incêndios florestais, capacitação da equipe dos concessionários para lidar com situações de ameaça.
89.	Dessa forma, considerando o detalhamento das ferramentas utilizadas pelo SFB para controle e monitoramento da execução das atividades de manejo florestal sustentável, as dificuldades atreladas à instalação e à manutenção do posto de controle bem como de funcionário designado, e do processo de revisão não somente da Resolução SFB 6/2010, mas também da modelagem de concessão florestal, em parceria com o BNDES e com o BID, propõe-se considerar o item 9.2.4.6 do Acórdão 1052/2021-TCU-Plenário como cumprido.
Novos Estudos de Viabilidade Econômico-financeira
90.	O Acórdão 1052/2021-TCU-Plenário (peça 67) determinou ao MAPA, ao SFB e ao SPPI, que:
9.3. determinar ao Ministério da Agricultura, Pecuária e Abastecimento (Mapa) , ao Serviço Florestal Brasileiro (SFB) e à Secretaria Especial do Programa de Parcerias de Investimento (SPPI) , com fundamento no artigo 43, inciso I, da Lei 8.443/1992, c/c o art. 250, inciso II, do Regimento Interno do TCU, e em observância ao disposto nos arts. 1º, 3º e 8º da Instrução Normativa-TCU 81/2018, que, após atendidas a determinação do item 9.2 acima, encaminhem ao TCU os estudos de viabilidade econômico-financeira das Unidades de Manejo Florestal I, II e III da Floresta Nacional de Humaitá/AM; 
91.	O SFB encaminhou novos estudos de viabilidade econômico-financeira (peça 103 - itens não digitalizáveis) anexos a Nota técnica 38/2021/DCM/SFB (peça 78, p. 8) . Após análise dos documentos encaminhados foi realizada diligência ao SFB (peça 106) por meio do Ofício 41150/2021-TCU/Seproc (peça 108) , para esclarecimentos de diversos aspectos, como computação da receita com serraria, atualização de despesas pelo IPCA, custo do edital, despesas de pessoal e depreciação utilizados.
92.	A Nota técnica 20/2021/CGCOF/DCM/SFB (peça 118) esclareceu alguns pontos solicitados, bem como promoveu ajustes nos estudos de viabilidade econômico-financeira, resultando no encaminhamento de novos documentos (peça 126 - itens não digitalizáveis) .
93.	Nesses termos, considerando o encaminhamento de novos documentos relativos aos estudos de viabilidade econômico-financeira das três UMFs por parte do SFB, propõe-se considerar o item 9.3 do Acórdão 1052/2021-TCU-Plenário como cumprido.
Medidas de Regeneração das UMFs
94.	Em seu Voto (peça 68, p. 16) o Ministro Relator expôs preocupação pela ausência de informação na documentação do processo de concessão sobre a perspectiva quanto ao recebimento da UMF após o prazo contratual. 
92. No caso da presente concessão florestal, infere-se que as UMFs I, II e III da Flona de Humaitá/AM apresentarão, ao final do contrato, diferentes fases de regeneração natural. Isso porque não há previsão de plantio ou replantio florestal, ou de alguma atividade similar. A regeneração natural pode ser com ou sem manejo, porém, também não há menção expressa sobre esse processo na documentação enviada pelo SFB. Daí que aguardar a floresta se regenerar requer tempo não informado para retornar ou não à situação da assinatura do contrato, por exemplo, o que sujeita o poder concedente a incertezas acentuadas.
95.	Destaca ainda que seria possível e recomendável ao SFB indicar medidas para acelerar o processo de restauração das áreas de manejo, juntamente com a regeneração natural, bem como identificar os custos atrelados a essas medidas e o responsável por essa obrigação.
96.	Em vista disso, o Acórdão 1052/2021-TCU-Plenário (peça 67) recomendou ao MAPA, ao SFB e ao SPPI, que:
9.4.1. prevejam, na documentação que rege a outorga de concessão das Unidades de Manejo Florestal I, II e III da Floresta Nacional de Humaitá/AM, qual (is) será (ão) a (s) medida (s) que propiciará (ão) o retorno das Unidades de Manejo Florestal ao estágio inicial da assinatura dos contratos de concessão, bem como o tempo estimado para que isso ocorra;
97.	O SFB esclarece por meio da Nota Técnica 38/2021/DCM/SFB (peça 78, p. 8-10) que a atividade delegada por meio das concessões é o direito da prática de manejo florestal sustentável em florestas públicas. Tal manejo tem como princípio técnico e científico, o conceito de que a floresta tropical é um mosaico de clareiras em diferentes fases de evolução, denominadas: fase de clareira, fase de construção e fase madura. Complementa ainda que:
Este "mosaico" é criado a partir de um processo dinâmico de renovação da floresta resultante da morte e queda de grandes árvores senescentes que abrem clareiras de diversos tamanhos, causando a abertura do dossel da floresta (dossel é o nome técnico dado ao conjunto de copas das árvores mais altas da floresta) . 
A abertura do dossel, promove a entrada de luz na clareira, promovendo o crescimento de árvores que estavam no subbosque da floresta (sub-bosque é o nome técnico do conjunto de árvores que compõem a floresta e que cuja copa, não atingem o dossel) , bem como; conforme o tamanho da clareira, pode promover a germinação de sementes e crescimento de plântulas e arvoretas que compõem a floresta. Segundo Valeri e de Paula (2016) , este processo de regeneração é conhecido como sucessão secundária.
98.	Este processo natural e contínuo de formação de clareiras e recomposição da floresta é o que permite a manutenção da floresta tropical ao longo do tempo e a diversidade de espécies. Essas espécies são classificadas em: pioneiras, que demandam luz direta para desenvolver e têm crescimento rápido; climaxes, que demandam baixa intensidade de luz e possuem crescimento lento; e secundárias, que demandam nível intermediário de luz e têm crescimento lento.
99.	A maioria das espécies comerciais são classificadas em climaxes ou secundárias, o que evidencia a necessidade de que as técnicas de exploração de florestas tropicais sejam de baixo impacto, com pequenas aberturas de dossel, compatíveis com clareiras que permita o crescimento dessas espécies.
O manejo florestal sustentável como atividade produtiva tem suas bases técnicas estabelecidas a partir deste princípio. Experimentos realizados em todas as florestas tropicais do mundo, demonstraram que o tamanho das clareiras e seus efeitos sobre a floresta que está ao seu redor, possuem direta relação com os grupos de espécies que terão seu crescimento favorecido, bem como o tempo necessário para que a floresta esteja novamente em seu estágio clímax (clareira madura, com dossel fechado) . 
Estes estudos subsidiaram a definição de um conjunto de práticas que buscam simular a abertura de clareiras na floresta, com reduzido impacto, de forma que a retirada das árvores colhidas, permite a recomposição da floresta, a partir de um processo natural de crescimento das árvores juvenis e menores de forma a compor os volumes extraídos e a estrutura da floresta, mantendo a diversidade de suas florestas
100.	O SFB relata que com bases nesses estudos científicos e resultados de pesquisa nas florestas tropicais na Amazônia Brasileira, o Ministério do Meio Ambiente (MMA) e o Conselho Nacional do Meio Ambiente (Conama) estabeleceram a Instrução Normativa MMA 5/2006 e a Resolução Conama 406/2009, que definem parâmetros para assegurar a recomposição dos estoques colhidos a cada ciclo de exploração, com arraste mecanizado. Os principais parâmetros são: estimativa de produtividade da floresta de 0,86 m³/hectare/ano; ciclo de corte entre 25 e 35 anos; e intensidade máxima de corte de 30 m³/hectare, para ciclo de corte de 35 anos.
101.	Assim, de forma a respeitar o período de pousio, intervalo entre as colheitas na mesma área, a UMF é dividida em Unidade de Produção Anual (UPA) , fração de área a ser colhida a cada ano em relação a área total e o ciclo de corte adotado. As UMF então podem ter entre 25 e 35 UPAs de acordo com o ciclo de corte estabelecido no Plano de Manejo Florestal Sustentável, e assim fica definido também o período de pousio de cada UPA.
102.	O SFB evidencia que a atividade de licenciamento do manejo nas florestas públicas federais é realizada pelo Ibama, e inclui, além da análise técnica documental, a realização de vistorias de campo para acompanhar a execução das atividades e dos requisitos técnicos previstos no Plano de Manejo. Assim, com o atendimento das normas relativas ao licenciamento, o SFB indica que resta estabelecido as salvaguardas que visam assegurar a recomposição do estoque da floresta ao final ciclo de corte, ou período de pousio. O atendimento a essas normas está previsto nas Subcláusulas 3.1 e 3.2 da minuta do contrato de concessão (peça 117, p. 2-3) .
Subcláusula 3.1 - Produção de toras sob regime de manejo florestal sustentável
Toda atividade produtiva realizada na UMF contratada está condicionada à aprovação de seu PMFS, nos termos da legislação, normas e das melhores práticas de produção. 
Parágrafo único. Durante a elaboração do PMFS da UMF, o concessionário poderá realizar os estudos necessários para a elaboração do 1º Plano Operacional Anual (POA) , em conformidade com as normas do órgão ambiental responsável pelo licenciamento da atividade. 
Subcláusula 3.2 - Manejo de produtos florestais não madeireiros 
O manejo de produtos florestais não madeireiros está condicionado às regras e exclusões estabelecidas no Anexo 6 do Edital da Concorrência nº 01/2021, que integra o presente contrato, além das normas estabelecidas pelo órgão licenciador e pelo Plano de Manejo da Flona de Humaitá.
103.	Além disso, está previsto entre os indicadores bonificadores do contrato o monitoramento da dinâmica de crescimento da floresta, parametrizado pela "área de monitoramento com Sistema de Inventário Florestal Contínuo por Parcelas Permanentes".
104.	Por fim, o SFB explica que no próximo contrato de concessão para essas UMFs, existirá a obrigatoriedade de respeito ao período de pousio das UPAs, de acordo com o ciclo de corte da primeira concessão, ou em caso de não ser mais concedida a responsabilidade retorna ao órgão gestor da Unidade de Conservação, para acompanhar a regeneração natural.
105.	O SFB entende que o regramento definido nos contratos de concessão e o atendimento às normas que regem a atividade de manejo florestal são suficientes para assegurar os ciclos de crescimento e recomposição da floresta.
106.	Dessa forma, considerando a dinâmica de recomposição natural das florestas explicada pelo SFB, o processo de licenciamento aprovado e fiscalizado pelo Ibama, a previsão na minuta do contrato de cumprimento do manejo florestal sustentável e a dinâmica para a próxima concessão da UMF cumpra os ciclos de corte de UPA, propõe-se considerar o item 9.4.1 do Acórdão 1052/2021-TCU-Plenário como implementado.
Demandas de Comunidades do Entorno da UMF
107.	A unidade técnica, em seu relatório (peça 63, p. 18) , constatou obscuridade na Cláusula 23 - Da relação das Comunidades do Entorno, da minuta do contrato, que previa como obrigação do concessionário a identificação e recebimento de eventuais demandas e reclamações relacionadas direta ou indiretamente a execução do contrato na UMF, garantido aos interessados o recebimento, a análise e o posicionamento em relação às demandas. No entanto, a cláusula não era clara em especificar quais tipos de demanda devem ser atendidos nesses casos, principalmente devidos a diversas demandas já feitas por comunidades indígenas relacionadas à concessão da Flona.
108.	Isto posto, o Acórdão 1052/2021-TCU-Plenário (peça 67) recomendou ao MAPA, ao SFB e ao SPPI, que:
9.4.3. esclareçam a relação do futuro concessionário com as comunidades do entorno prevista na cláusula 23 da minuta do contrato das Unidades de Manejo Florestal I, II e III da Floresta Nacional de Humaitá/AM; 
109.	Na Nota Técnica 38/2021/DCM/SFB (peça 78, p. 10) o SFB indica que promoveu a alteração na Cláusula 23 da minuta do contrato, estabelecendo a Ouvidoria do Ministério da Agricultura, Pecuária e Abastecimento para registros das demandas e reclamações, e as restringiu somente àquelas diretamente relacionadas à execução do contrato. Na nova minuta de contrato encaminhada a Cláusula 23 apresenta o seguinte texto (peça 117, p. 27) .
Cláusula 23ª - DA RELAÇÃO COM AS COMUNIDADES DO ENTORNO 
O concessionário deverá identificar e receber eventuais demandas e reclamações que envolvam a UMF objeto do presente contrato ou relacionadas diretamente à execução do contrato, garantindo aos interessados o recebimento, a análise e o posicionamento em relação às demandas. 
§ 1º. O concessionário deverá cadastrar as demandas na Ouvidoria do Ministério da Agricultura, Pecuária e Abastecimento, em até 10 (dez) dias úteis do recebimento destas, bem como sobre as providências adotadas. 
§ 2º. O disposto nesta Cláusula não se aplica às demandas apresentadas pelas comunidades do entorno não relacionadas à execução do contrato.
110.	Considerando a alteração promovida na minuta de contrato e a restrição de demandas e reclamações diretamente relacionadas à execução do contrato, propõe-se considerar o item 9.4.3 do Acórdão 1052/2021-TCU-Plenário como implementado.
Emissão de CND no Município de Humaitá
111.	O relatório da unidade técnica (peça 63, p. 17-18) indicou obscuridade na minuta do edital de licitação em relação à obrigação de apresentação de Certidão Negativa de Débitos (CND) relativa à infração ambiental emitida pela Secretaria de Meio Ambiente do município da UMF e no que a licitante está sediada. Nem todos os municípios possuem capacidade de emissão dessa CND de infração ambiental, o que poderia inviabilizar a participação de algum licitante por incapacidade de o Ente emitir o documento.
112.	Em vista disso, o Acórdão 1052/2021-TCU-Plenário (peça 67) recomendou ao MAPA, ao SFB e ao SPPI, que:
9.4.4. esclareçam os itens 7.4.1.2.4 e 7.4.1.2.5 da minuta de edital para concessão florestal das Unidades de Manejo Florestal I, II e III da Floresta Nacional de Humaitá/AM acerca da emissão da CND relativa à infração ambiental pelos municípios; 
113.	O SFB se manifestou por meio da Nota Técnica 38/2021/DCM/SFB (peça 78, p. 10) e indicou que promoveu a alteração dos itens 7.4.1.2.4 e 7.4.1.2.4.1 e a inclusão do item 7.4.1.2.5.1. Na nova minuta de edital de licitação (peça 128, p. 9) tais itens apresentam a seguinte redação.
7.4.1.2.4. no município de Humaitá/AM, onde as Unidades de Manejo Florestal pretendidas estão localizadas, apresentação de CND relativa a infração ambiental, emitida pela Secretaria de Meio Ambiente do município e, se for o caso, pelos Institutos/Órgãos vinculados a esta Secretaria; 
7.4.1.2.4.1. caso o município de Humaitá/AM não tenha estrutura administrativa ou capacidade para emitir CND relativa a infração ambiental, a licitante deverá apresentar documento emitido pela Prefeitura Municipal informando tal situação; 
7.4.1.2.5. no âmbito do município onde a licitante está sediada, apresentação de CND relativa a infração ambiental, emitida pela Secretaria de Meio Ambiente do município e, se for o caso, pelos Institutos/Órgãos vinculados a esta Secretaria, que disponham de documentos comprobatórios complementares; 
7.4.1.2.5.1. caso o município onde a licitante está sediada não tenha estrutura administrativa para emitir CND relativa a infração ambiental, emitida pela Secretaria de Meio Ambiente do município e, se for ocaso, pelos Institutos/Órgãos vinculados a esta Secretaria, a licitante deverá apresentar documento emitido pela Prefeitura Municipal informando tal situação;
114.	Diante da alteração promovida pelo SFB na minuta do edital de licitação, com sistemática para resolução da questão indicada, propõe-se considerar o item 9.4.4 do Acórdão 1052/2021-TCU-Plenário como implementado.
Direitos Emergentes da Concessão
115.	O relatório da unidade técnica (peça 63, p. 9) constatou que o SFB não promoveu a regulamentação do art. 29 da Lei 11.284/2006, no sentido de definir o limite de oferecimento, como garantia para obtenção de financiamento, dos direitos emergentes da concessão. Fato esse que pode impactar na viabilidade econômico-financeira dos empreendimentos.
116.	Em vista disso, o Acórdão 1052/2021-TCU-Plenário (peça 67) recomendou ao MAPA, ao SFB e ao SPPI:
9.5.3. regulamentar o limite máximo para oferta em garantia dos direitos emergentes da concessão nos contratos de financiamento firmados pelo concessionário, em atendimento ao art. 29, parágrafo único, da Lei 11.284/2006. 
117.	A Nota Técnica 38/2021/DCM/SFB (peça 78, p. 11) o SFB informa que, em parceira com o BNDES e com o BID, encontra-se em andamento estudo sobre instrumentos financeiros e garantias dos contratos de concessão florestal, que analisa os direitos emergentes das concessões. Assim, os resultados desses estudos auxiliarão na definição do limite e sua regulamentação.
118.	O SFB informou que está trabalhando em estudos que auxiliarão na definição dos limites e regulação do emprego dos diretos emergentes da concessão como garantia de financiamentos, no entanto não encaminhou nenhum documento ou evidência com comprovação desses trabalhos, assim, propõe-se considerar o item 9.5.3 do Acórdão 1052/2021-TCU-Plenário como não implementado.
IV - EXAME TÉCNICO
119.	A caracterização da concessão da Flona de Humaitá foi realizada no tópico visão geral apresentada no relatório da unidade técnica (peça 63, p. 3-4) .
18. A concessão florestal é um dos modelos de gestão de florestas públicas previstas na Lei 11.284/2006, e assim como os demais, é pautada pelos princípios da conservação do meio ambiente, da utilização eficiente e racional das florestas, respeito aos direitos das populações locais de acesso e desenvolvimento do mercado local, com agregação e geração de empregos na região de instalação. Assim, a concessão florestal se apresenta como um modelo de desenvolvimento em regiões carentes alinhada a conservação das florestas, e de combate ao mercado ilegal de madeira. 
19. O conceito do manejo florestal sustentável é embasado em administração da floresta de modo a extrair benefícios econômicos, sociais e ambientais, por meio da exploração de seus produtos ou serviços em quantidades e qualidade que permita a sustentação do ecossistema objeto do manejo. Assim, são definidas metodologias de recomposição da floresta com base em sua produtividade e capacidade produtiva, os ciclos de corte, e a intensidade de exploração que possibilitam a manutenção da qualidade ambiental da área. 
20. Em 2020, a concessão florestal de florestas públicas abrange uma área de aproximadamente 1,05 milhão de hectares, divididas em dezoito unidades de manejo florestal, localizadas em seis florestas nacionais nos estados do Pará e Rondônia. Essas concessões resultaram em uma arrecadação de mais de R$ 22 milhões aos cofres públicos até novembro de 2020. 
21. O primeiro passo para a realização da concessão florestal se dá por intermédio dos estudos das áreas passíveis de serem concedidas para manejo florestal, como base para o processo decisório de quais áreas serão concedidas no período de um ano. O documento que consolida estas informações, publicado anualmente, é denominado Plano Anual de Outorga Florestal - Paof, elaborado pelo SFB, é regulamentado pelos arts. 10 e 11 da Lei 11.284/2006, bem como arts. 19 a 24 do Decreto 6.063/2007. O Paof do exercício de 2021, apresenta 20 áreas passíveis de concessão florestal com 4,37 milhões de hectares. 
22. Em seguida são iniciados estudos para subsidiar tecnicamente a elaboração do edital de licitação e do contrato de concessão, como logística de escoamento da produção da UMF, mercado consumidor local dos produtos da concessão, definição do preço mínimo do edital, e principalmente o inventário florestal amostral. No inventário são levantadas informações quantitativas e qualitativas sobre a floresta, de maneira amostral, definindo assim a disponibilidade de espécies de árvores na floresta na área a ser concedida, o que impacta diretamente nos valores a serem cobrados dos futuros concessionários. 
23. Nas licitações para concessão florestal, o SFB define o preço mínimo do edital - PME, que representa o menor valor de proposta a ser aceita, a ser pago pelo concessionário, por metro cúbico de madeira em pé extraído da floresta. A metodologia adotada utiliza as médias dos preços pagos, por espécie, nas madeireiras da região da concessão florestal, e inclui nesse valor os custos para a exploração e transporte dessas árvores com a utilização do manejo florestal sustentável. 
24. Nessa fase, também deve ser providenciada a licença ambiental prévia, por meio de um relatório ambiental preliminar que deve ser aprovada pelo órgão ambiental licenciador, o qual ainda pode solicitar um estudo prévio de impacto ambiental - EIA. Cabe destacar que no caso de Florestas Nacionais, a aprovação de Plano de Manejo, elaborado pelo Instituto Chico Mendes de Conservação da Biodiversidade - ICMBio substitui a necessidade da licença ambiental prévia. 
25. Antes da licitação, as minutas do edital e do contrato são submetidas a consulta púbica e a audiência pública. Na consulta pública os documentos de interesse para a licitação, minuta do edital e seus anexos, são disponibilizados ao público e é aberto canal de comunicação para receber dúvidas, sugestões e contribuições. A audiência pública, reunião realizada pelo SFB no local de abrangência da concessão, é aberta ao público e à população local, e tem por objetivo identificar e debater o objeto da concessão e aspectos relevantes do edital, propiciar a atores interessados a oportunidade de contribuírem sobre a matéria, além de dar publicidade e transparência ao processo de concessão. 
26. O procedimento licitatório de concessão florestal deve ser obrigatoriamente uma concorrência de técnica e preço, além de também obedecer às regras estipuladas na Lei 8.666/1993. Após a escolha da proposta mais vantajosa e assinatura do contrato, após verificação das habilitações requeridas, passa-se ao início da concessão florestal. 
27. Para iniciar o trabalho de manejo florestal sustentável e assim a extração da madeira da Flona, o concessionário deve apresentar um Plano de Manejo Florestal Sustentável - PMFS, que é analisado e aprovado pelo Instituto Brasileiro do Meio Ambiente e dos Recursos Naturais Renováveis - Ibama. No PMFS são definidas as Unidades de Produção Anual - UPA, subdivisões da área de manejo florestal, destinada a ser explorada em um ano. 
28. Em seguida o concessionário elabora e apresenta ao Ibama o Plano Operacional Anual - POA, documento em que especifica quais atividades serão realizadas em doze meses. Cabe destacar que na elaboração do POA é realizado um inventário florestal com medição, localização e avaliação de todas as árvores com potencial comercial de serem exploradas, bem como georreferenciamento daquelas destinadas a extração, além de definição do sistema de exploração, planejamento de estradas e pátios, dentre outras atividades. 
29. Após avaliação, caso seja aprovado o POA, o Ibama emite uma Autorização de Exploração - Autex, que autoriza o início da exploração na UPA, e específica o volume máximo por espécie permitido para exploração. Assim, o concessionário pode iniciar o manejo florestal sustentável, que será monitorado pelo SFB.
120.	De acordo com o PAOF 2022 (peça 130, p. 15-17) há dezoito unidades de manejo florestal, localizadas em seis Flonas, sob concessão florestal, com uma área total de 1,050 milhão de hectares, com uma produção total, no exercício de 2020, de 263.500 metros cúbicos de madeira.
121.	A Flona de Humaitá, criada pelo Decreto 2.485/1998, teve seu plano de manejo aprovado pela Portaria ICMBio 502/2018, assim é dispensada de apresentação de licença ambiental prévia, nos termos do §8º do art. 18, da Lei 11.284/2006. A Flona consta no PAOF 2022 como passível de estabelecimento de UMFs para concessão, entre janeiro e dezembro de 2022 (peça 130, p. 32) , e foi qualificada na PPI e incluída no PND por meio do Decreto 10.339/2020, após opinião favorável do CPPI, por meio da Resolução CPPI 114/2020.
122.	Em 21/11/2019 foi realizada, no município de Humaitá/AM, a audiência pública da minuta do edital de concessão, nos termos do art. 8º da Lei 11.284/2006, e as contribuições da sociedade foram analisadas e respondidas no Relatório de Contribuições da Consulta Pública (peça 29) .
123.	O escopo do acompanhamento deste processo de desestatização foi definido e aprovado nos termos do art. 9º, §6º, da IN-TCU 81/2018 (peças 39, 40 e 41) , conforme explicitado no relatório da unidade técnica (peça 63, p. 7-8) .
46. O escopo foi aprovado nos seguintes termos: a) exame quanto à aderência do processo aos requisitos legais e normativos que regem a concessão florestal; b) análise da consistência técnica da documentação gerada nesse processo de desestatização, principalmente na definição do preço mínimo, nos critérios de seleção da proposta mais vantajosa, na minuta do edital e na minuta do contrato; c) verificação dos aspectos técnicos e jurídicos da concessão, no que se refere às atividades operacionais, investimentos planejados e sustentabilidade do manejo florestal, bem como ao regramento da relação entre os envolvidos na concessão: poder concedente, futura concessionária, comunidades populações e entidades impactadas; d) avaliação dos principais elementos do estudo econômico-financeiro que embasam a concessão, abrangendo as estimativas de demanda, receita, despesas e investimentos, bem como a definição dos seguintes parâmetros contratuais: valor do preço mínimo definido, valor da garantia da proposta, valor do capital social exigido, indicadores de bonificação e fatores de redução previstos.
124.	Após o Acórdão 1052/2021-TCU-Plenário (peça 67) e da diligência promovida por meio do Ofício 41150/2021-TCU/Seproc (peça 108) , o Serviço Florestal Brasileiro encaminhou nova documentação referente ao processo de concessão florestal das Unidades de Manejo Florestal da Flona de Humaitá, de maneira a cumprir o art. 3º da IN-TCU 81/2018. Por fim, foram enviados os Ofício 135/2021/COGAB-SFB/GAB-SFB/DG-SFB/SFB/MAPA (peça 124) e Ofício 56/2021/DCM-SFB/SFB/MAPA (peça 127) , com alterações em documentos relativos à concessão analisada.
125.	Da análise da documentação encaminhada, registra-se que a mesma foi suficiente para embasar a análise do processo de concessão, nos termos do art. 3º da IN-TCU 81/2018. Assim, como tais documentos ficaram esparsos no processo, a tabela a seguir apresenta a localização das peças mais relevantes para o processo de concessão da Flona de Humaitá.

Tabela 2 - Documentação da Concessão da Flona de Humaitá (art. 3º da IN-TCU 81/2018) 
	Documento
	Assunto
	Peça

	Ofício 433/2021/COGAB/GAB/DG/SFB
	Reencaminha documentos do projeto de concessão
	77

	Nota Técnica 38/2021/DCM/SFB
	Posicionamento técnico sobre Acórdão 1052/2021-TCU-Plenário
	78

	Nota Técnica 33/2013/GECOF/SFB/MMA
	Fundamentos técnicos e critérios para definição do preço mínimo em concessões
	83

	Nota Técnica 40/2021/DCM/SFB
	Metodologia para o cálculo do Wacc
	114

	Nota Técnica 23/2021/CGCOF/DCM/SFB
	Fundamentos técnicos e definição do preço mínimo do edital da Flona de Humaitá
	116

	Nota Técnica 20/2021/CGCOF/DCM/SFB
	Resposta à diligência do TCU
	118

	Anexo I da Nota Técnica 20/2021/CGCOF/DCM/SFB
	Documentos e pesquisas que corroboram informações dos fluxos de caixa
	120

	Anexo II da Nota Técnica 20/2021/CGCOF/DCM/SFB
	Questionário da pesquisa de preços
	121

	Minuta do Edital de Licitação
	Minuta de edital de licitação da Flona de Humaitá
	128

	Anexo 1 - Minuta de Edital
	Descrição e Localização das Unidades de Manejo Florestal
	85

	Anexo 2 - Minuta de Edital
	Caracterização das Unidades de Manejo
	86

	Anexo 3 - Minuta de Edital
	Contextualização Ambiental, Geográfica e Social
	87

	Anexo 4 - Minuta de Edital
	Análise Multitemporal da Intervenção Antrópica
	88

	Anexo 5 - Minuta de Edital
	Infraestrutura e Logística da Floresta Nacional e Entorno
	89

	Anexo 6 - Minuta de Edital
	Produtos Passíveis de Exploração
	90

	Anexo 7 - Minuta de Edital
	Regras de Visitação à UMF
	91

	Anexo 8 - Minuta de Edital
	Declarações
	92

	Anexo 9 - Minuta de Edital
	Orientações para o Processamento das Garantias
	93

	Anexo 10 - Minuta de Edital
	Formulário de Proposta Técnica
	94

	Anexo 11 - Minuta de Edital
	Formulário de Proposta de Preço
	95

	Anexo 12 - Minuta de Edital
	Fichas de Parametrização de Indicadores
	96

	Anexo 13 - Minuta de Edital
	Minuta do contrato de concessão florestal
	117

	Anexo 14 - Minuta de Edital
	Resumo Executivo do Inventário Florestal Amostral
	98

	Anexo 15 - Minuta de Edital
	Custos do Edital
	99

	Anexo 16 - Minuta de Edital
	Recibo de Retirada do Edital
	100

	Anexo 17 - Minuta de Edital
	Lista de Verificação de Documentos de habilitação
	101

	Anexo 18 - Minuta de Edital
	Instruções para o preenchimento da memória de cálculo da proposta
	102

	Fluxos de Caixa
	Estudos de Viabilidade Econômico-Financeira das UMFs da Flona de Humaitá
	126

	Relatório de Consulta Pública
	Relatório de Audiência Pública e Respostas
	29

Fonte: Elaborado pelo TCU
126.	Cabe destacar em relação à documentação encaminhada anteriormente a alteração no tamanho da UMF II e da UMF III apresentados na nova minuta de edital (peça 128, p. 5) . O SFB foi questionado quanto a essa alteração por diligência promovida pelo Ofício 41150/2021-TCU/Seproc (peça 108) , e por meio da Nota Técnica 20/2021/CGCOF/DCM/SFB (peça 118, p. 3-5) justificou que a alteração 'foi decorrente de ajustes nos limites entra as duas unidades de manejo florestal para acompanhar limites naturais, igarapés Forquilha e Aítebi" e reduzir custos de demarcação das áreas. Destacaram ainda que a alteração promovida é compatível com as orientações do Manual Técnico de Limites e Confrontação do Incra.
127.	Portanto, após a alteração, as Unidades de Manejo Florestal destinadas à concessão na Flona de Humaitá remanesceram com área total de 200.864,98 hectares, com a seguinte divisão.
Tabela 3 - Área das UMFs da Flona de Humaitá
	Unidade de Manejo Florestal
	Área (hectares) 

	UMF I
	38.207,93

	UMF II
	63.343,41

	UMF III
	99.313,64

Fonte: Peça 85, p. 1
128.	O Anexo1 da minuta do edital - Descrição e Localização das UMFs (peça 85) apresenta os novos mapas, limites e perímetros das três UMFs.
Figura 1- Mapa das UMFs da Flona de Humaitá

Fonte: Peça 85, p. 2
129.	Cabe esclarecer que, devido às especificidades do mercado de madeira no Brasil, a exemplo da alta ilegalidade, atendimento a mercado nacional e internacional e variabilidade de espécies demandadas durante o prazo da concessão, a demanda de produtos florestais madeireiros é considerada como infinita, ou seja, o que é produzido é vendido. Os normativos do SFB, Ibama e ICMBio definem o nível de exploração máxima dentro da área, de acordo com a velocidade de regeneração da floresta, de forma a garantir que o ativo ambiental seja mantido. Dessa forma, o licitante vencedor de cada UMF definirá, após os estudos pré-operacionais, o nível de exploração que deseja operar.
130.	Diversos parâmetros utilizados para os estudos de viabilidade econômico-financeira (EVEF) , a exemplo do ciclo de corte, número de Unidades de Produção Anual, e nível de exploração, somente serão determinados após o licitante vencedor realizar estudos preliminares e aprovar seu Plano de Manejo Florestal Sustentável. Dessa forma, o SFB utilizou de dados médios para realizar os EVEFs, os quais estimam o volume anual de produção de madeira em tora para cada uma das três UMFs, conforme tabela a seguir.
Tabela 4 - Parâmetros para estimativa da produção anual de madeira por UMF
	Parâmetros
	Unidade
	UMF I
	UMF II
	UMF III

	 (1) Área total
	ha
	38.207,93
	63.343,41
	99.313,64

	 (2) Área total de efetivo manejo
	ha
	29.514,55
	49.693,44
	77.268,29

	 (3) Ciclo de corte
	anos
	30
	30
	30

	 (4) Área total de efetivo manejo anual (=2/3) 
	ha
	983,82
	1.656,45
	2.575,61

	 (5) Produtividade da floresta
	m³/ha
	20,00
	20,00
	20,00

	 (6) Volume anual de produção madeira em tora (=4*5) 
	m³
	19.676,37
	33.128,96
	51.512,19

	 (7) Rendimento da Serraria
	%
	35
	35
	35

	 (8) Volume anual de produção madeira serrada (=6*7) 
	m³
	6.886,73
	11.595,14
	18.029,27

Fonte: Peça 126, itens não digitalizáveis, planilha "Controle" do fluxo de caixa das UMFs I, II e III.
131.	A receita de produtos florestais madeireiros é calculada sob a premissa de um rendimento de serraria (beneficiamento da madeira em tora) de 35% e do valor de mercado da madeira serrada de R$ 1.710,00/m³ (Peça 126, itens não digitalizáveis, planilha "Controle" do fluxo de caixa das UMFs I, II e III.) . Por meio da Nota Técnica 20/2021/CGCOF/DCM/SFB (peça 118, p. 10-12) o SFB esclarece que a utilização das receitas e custos da serraria nos parâmetros da concessão é derivado do princípio da promoção do processamento local e incentivo à agregação de valor do produto florestal, previsto no inciso IV, do art. 2º da Lei 11.284/2006, e critério técnico "maior agregação de valor ao produto ou serviço florestal na região da concessão" definido no inciso II, alínea "d", do art. 26, o que resultou na criação de um indicador de desempenho classificatório relativo ao processamento local dos produtos florestais.
132.	Além disso, não existe na maior parte da Amazônia um mercado de toras de madeira consolidado, assim as pesquisas de preço são realizadas junto às serrarias na região, e a partir da precificação reversa atinge-se o valor da madeira em pé, que norteia o valor a ser licitado. O modelo de negócio usual da exploração de produtos florestais madeiros de forma legal na região inclui o manejo florestal e o processamento inicial das toras, e somente assim a concessão florestal atinge valores positivos para a licitação. O SFB complementa ainda que (peça 118, p. 12) :
Em resumo, a atividade do manejo florestal sustentável é viável desde que se considere a verticalização da atividade e agregação de valor à madeira, conseguida pelo processo de desdobro e beneficiamento. Caso essa etapa não seja considerada no modelo de negócio da concessão florestal, a licitação da madeira em pé pode não se demonstrar viável neste modelo de negócio, principalmente nas situações de condições logísticas desfavoráveis. 
A não realização de um processo licitatório nessas condições, além de repercutir em uma menor valorização do ativo florestal (madeira em pé) , fará com que a floresta pública fique à mercê da exploração ilegal (invasão e roubo de madeira) , sem que o poder público internalize todos os benefícios da política pública da concessão florestal, como a proteção da área, arrecadação de impostos e geração de emprego e renda locais. 
O possível risco de valorização excessiva dos ativos florestais derivado da verticalização da atividade e agregação de valor a madeira não tem sido observado na prática: todas as UMFs ofertadas desde 2016 foram contratadas com observação de ágio nos contratos (UMF I, II e III da Floresta Nacional de Caxiuanã, UMF IV da Floresta Nacional de Jamari e UMFs I, II, III e IV da Floresta Nacional do Amapá) .
133.	Dessa forma, com base no volume anual de produção de madeira em tora para cada UMF, no rendimento médio de serraria e no valor de mercado do metro cúbico de madeira serrada; a projeção da receita, para todo o período da concessão, quarenta anos, derivada da venda de produtos madeireiros e de sucata (20% do valor de aquisição bem vendido) e da venda do terreno da serraria, é de R$ 464.606.953,49 para a UMF I, R$ 780.364.992,02 para a UMF II, e de R$ 1.213.781.968,98 para a UMF III.
134.	Os EVEFs projetam o início da receita com produtos florestais madeireiros a partir do ano 2, considerando o prazo de um exercício para realização de estudos pré-exploratórios e aprovação do PMFS junto ao Ibama e inícios das atividades. Além disso, as receitas de produtos florestais madeireiros são escalonadas entre os exercícios 2 a 5, entre 70% e 90%, e computada como 100% a partir do ano 6. De acordo com Nota Técnica 20/2021/CGCOF/DCM/SFB (peça 118, p. 14-15) tal escalonamento refere-se ao ganho de produtividade no beneficiamento da madeira.
Desta forma, foi considerado um ganho de produtividade anual proveniente do ajuste de planta, adequação tecnológica, capacitação de funcionários, entre outros, partindo-se de 70% no início da produção de madeira serrada (ano 2) até atingir 100% de eficiência no quinto ano de contrato, ou, de outra maneira, de 24,5% até atingir os 35% de rendimento de tora em madeira serrada. Ressalta-se, assim, que o escalonamento é decorrente exclusivamente da crescente eficiência de rendimento de produção da madeira serrada. 
Os fatores de produção (bens de capital, mão de obra, volume de toras produzido no manejo florestal e transportado até a serraria, energia consumida e demais gastos operacionais) são os mesmos tanto para o rendimento de 24,5% como de 35%. Com esse ganho de produtividade, produz-se mais madeira serrada e menos resíduo, com a mesma demanda de insumos. A única variável então considerada de forma impactante é a produção de madeira serrada e, consequentemente, a receita pertinente.
135.	Destaca-se que essa projeção não engloba as receitas derivada de produtos florestais não madeireiros e de material lenhoso residual, conforme definição no Anexo 6 da minuta de edital de licitação - produtos passíveis de exploração (peça 90) . Esses itens dependem de decisão de exploração do licitante vencedor, e a regra de pagamento pela exploração deles está definida nas Subcláusulas 4.2 e 4.3 da minuta de contrato (peça 117, p. 4-6) . A exploração de material lenhoso residual será paga sobre valor fixo por unidade de medida do produto, seja, peso, volume sólido ou volume empilhado, enquanto sob a exploração de produtos não madeireiros incidirá uma outorga variável de cinco por cento sobre a receita bruta de produtos não madeireiros.
136.	Os EVEFs das UMFs (peça 126) preveem investimentos (Capex) e despesas operacionais (Opex) para os quarenta anos de concessão, de acordo com dados médios de exploração de outras concessões já realizadas, visto que os investimentos e despesas operacionais, assim como as receitas, dependem da aprovação do Plano de Manejo Florestal Sustentável (PMFS) de cada Unidade e do nível de exploração que o licitante vencedor decidir operar. O Capex total e Opex total estão resumidamente descritos na tabela abaixo.
Tabela 5 - Investimentos (Capex) total e custos e despesas operacionais (Opex) total previstos
	Itens
	UMF I (R$) 
	UMF II (R$) 
	UMF III (R$) 

	Capex
	Móveis e eletrodomésticos
	231.920,00
	455.840,00
	687.760,00

		Edificações e instalações
	227.300,00
	345.900,00
	537.100,00

		Pátios e Estradas
	2.461.513,47
	4.144.432,90
	6.444.175,39

		Equipamentos 
	18.951.432,68
	31.875.329,01
	50.728.468,29

		Veículos
	23.635.490,14
	40.491.530,86
	63.424.000,00

		Equipamentos - comunicação e informática
	288.000,00
	384.000,00
	576.000,00

		Serraria 
	13.463.711,82
	15.611.356,96
	24.274.086,41

	Capex Total
	59.259.368,11
	93.308.389,73
	146.671.590,09

	Opex
	Pré-Operacionais
	597.317,51
	1.002.159,27
	1.561.201,32

		Operacionais
	48.788.870,13
	81.726.407,10
	126.756.380,40

		Transporte (interno e externo) 
	41.591.903.73
	97.186.454,43
	211.806.291,06

		Manutenção total
	18.516.770,09
	28.714.261,64
	45.027.792,21

		Folha de pagamento e encargos
	116.690.001,09
	182.532.731,94
	278.667.565,02

		Serviço Florestal Brasileiro 
	33.587.923,59
	56.077.382,01
	29.453.496,93

	Opex Total
	259.772.786,14
	447.239.396,39
	693.272.726,94

Fonte: Adaptado, peça 126, itens não digitalizáveis, planilhas do fluxo de caixa das UMFs I, II e III.
137.	Destaca-se entre o Capex previsto os itens em equipamentos e veículos, que incluem gastos com maquinário necessário para atividades de abate, arraste e carregamento de árvores, assim como o item serraria, que envolve aquisição do terreno, construção e equipamentos necessários para o beneficiamento das toras.
138.	Quanto ao Opex, os itens mais relevantes são os gastos com folha de pagamento e encargos trabalhistas, transporte de toras interno (dentro da UMF) e externo (até a serraria) , assim como gastos operacionais, relacionados a despesas de exploração da floresta, funcionamento da serraria, inventário florestal, elaboração dos Planos Operativos Anuais e atividades de monitoramento da área. Os gastos de manutenção incluem manutenção de equipamentos, veículos, construções e de estradas.
139.	Os gastos pré-operacionais somente ocorrerem no primeiro ano após a licitação, e estão relacionados a despesas de georreferenciamento da área da UMF, elaboração do PMFS a ser aprovado pelo órgão licenciador, obtenção de certificação de manejo sustentável e ressarcimentos dos custos do edital, o qual foi dividido entre as UMFs de acordo com a área de cada uma (peça 99, p. 2) . No Opex "Serviço Florestal Brasileiro" estão classificadas as despesas com garantia contratual, cumprimento dos indicadores definidos na licitação e pagamento do valor de outorga da concessão. A outorga da concessão projetada para todo o contrato totaliza R$ 29.246.977,50 para a UMF I, R$ 48.854.284,05 para a UMF II, e R$ 22.055.642,70 para a UMF III.
140.	Destaca-se que após a diligência, promovida pelo Ofício 41150/2021-TCI/SEPROC (peça 108) foram realizados saneamentos nos fluxos de caixa, informados por meio da Nota Técnica 20/2021/CGCOF/DCM/SFB (peça 118) com destaque para metodologia de depreciação, compatibilidade de funcionários e maquinário previsto, ajustes no valor dos encargos sociais e trabalhistas e no impacto do escalonamento de receitas sobre os valores a serem pagos referentes à concessão. Dessa forma, quantos aos valores utilizados nos EVEFs, conclui-se que a metodologia e os valores apresentados são razoáveis e aptos para os objetivos do fluxo de caixa do empreendimento a ser licitado.
141.	O art. 36 da Lei 11.284/2006 define que o regime econômico-financeiro da concessão florestal compreende:
I - o pagamento de preço calculado sobre os custos de realização do edital de licitação da concessão florestal da unidade de manejo;
II - o pagamento de preço, não inferior ao mínimo definido no edital de licitação, calculado em função da quantidade de produto ou serviço auferido do objeto da concessão ou do faturamento líquido ou bruto;
III - a responsabilidade do concessionário de realizar outros investimentos previstos no edital e no contrato;
IV - a indisponibilidade, pelo concessionário, salvo disposição contratual, dos bens considerados reversíveis.
142.	O Decreto 6.063/2007, por sua vez, estipula no art. 39 que os parâmetros necessários para definição do preço, previsto no inciso II do art. 36 da Lei 11.284/2006, serão especificados no edital de licitação. A minuta do edital de licitação define no item 8.8.6 que o Preço Mínimo do Edital (PME) por metro cúbico de madeira em tora é o valor mínimo a ser considerado para ofertas de preço, assim o PME é o valor de referência a ser licitado para remunerar a outorga da concessão. Já o item 8.8.8 da minuta do edital (peça 128, p. 19) estipula o PME para o edital como:
Tabela 6 - Preço Mínimo do Edital por UMF
	Unidade de Manejo Florestal
	PME (R$) 

	UMF I
	38,11

	UMF II
	37,81

	UMF III
	10,98

Fonte: minuta de edital de licitação, peça 128, p. 19.
143.	O PME das UMFs foi calculado de acordo com a Nota Técnica 23/2021/CGCOF/DCM/SFB (peça 116) , que unificou a metodologia da Nota Técnica 33/2013/GECOF/SFB/MMA (peça 83) , Resolução SFB 25/2014 e dos procedimentos definidos no Acórdão 1052/2020-TCU-Plenário (peça 67) . Após a aplicação da precificação reversa, a partir do preço da madeira nas serrarias, é aplicado o fluxo de caixa descontado pela aplicação do Wacc de forma que a definição do PME torne o valor presente líquido (VPL) dos fluxos de caixa igual a zero. A Nota Técnica 23/2021/CGCOF/DCM/SFB (peça 116, p. 3) destaca ainda:
4.8. Atente-se que os preços mínimos da madeira em pé encontrados para o VLP igual a zero das UMFs, à taxa WACC de 8,56% aa (vide Tabela 6) , apresentam-se dentro dos intervalos calculados a partir da pesquisa do mercado local (vide item 4.5.) , significando o devido cuidado com a concorrência e competição no setor florestal de origem nativa, conforme preceitua a Lei 11.284/06, em seu Art. 36, § 2º, Incisos I e II, conforme teor transcrito no item 4.6. 
144.	A taxa do Wacc utilizada foi de 8,56 %, calculada de acordo com o exposto na Nota Técnica 40/2021/DCM/SFB (peça 114) , com Beta e estrutura de capital baseado nos levantamentos Aswath Damodaran para o setor "Paper/Forest Produtcts" global, já analisados no âmbito desse relatório.
145.	A minuta do contrato de concessão (peça 117, p. 3) define em sua Subcláusula 4.1 que o regime econômico-financeiro da concessão compreende as seguintes obrigações:
I. O pagamento de preço calculado sobre os custos de realização do Edital da Concorrência nº 01/2021 da UMF XX, conforme o art. 37, e seus parágrafos, do Decreto nº 6.063, de 20 de março de 2007; 
II. O pagamento de preço, não inferior ao mínimo definido no Edital da Concorrência nº 01/2021, calculado em função da quantidade de produto auferido do objeto da concessão; 
III. O pagamento de Valor Mínimo Anual (VMA) , independentemente da produção ou dos valores auferidos pelo concessionário com a exploração do objeto da concessão, conforme estabelecido na Lei nº 11.284/2006, no Decreto nº 6.063/2007 e na forma da Resolução SFB nº  25/2014;
IV. O pagamento por atividades acessórias, representadas pela exploração de produtos não madeireiros e material lenhoso residual, que podem ser facultativamente manejados pelo concessionário; 
V. A indisponibilidade pelo concessionário, salvo disposição contratual, dos bens considerados reversíveis; e 
VI. A responsabilidade do concessionário em realizar investimentos previstos no Edital da Concorrência nº 01/2021 e neste contrato, incluindo àqueles necessários à execução das obrigações previstas na Cláusula 2ª, Inciso I; na Cláusula 10º, incisos VI, V, VII e IX, bem como os investimentos decorrentes dos indicadores técnicos A2 e A3, da tabela 2, Cláusula 9ª.
146.	Conforme já citado, o pagamento dos custos do edital já está incluso no Opex e as atividades acessórias dependem da exploração ou não do futuro concessionário. O PME foi explicitado na minuta do edital de licitação, e quanto ao Valor Mínimo Anual (VMA) , devido independente de produção ou do nível de exploração do concessionário, foi definido no inciso V, da Subcláusula 4.2 da minuta do contrato de concessão (peça 117, p. 4) :
V. Valor Mínimo Anual (VMA) : 
a) 5% do VRC, no primeiro ano de exigência de pagamento do valor mínimo anual - R$ XX, XX a ser exigido conforme disposição da Resolução SFB nº 25/2014; 
b) 15% do VRC, no segundo ano de exigência de pagamento do valor mínimo anual - R$ XX, XX a ser exigido conforme disposição da Resolução SFB nº 25/2014; e 
c) 30% do VRC, a partir do terceiro ano de exigência de pagamento do valor mínimo anual - R$ XX, XX a ser exigido conforme disposição da Resolução SFB nº 25/2014.
147.	O Valor de Referência do Contrato (VRC) é definido no inciso V, do art. 2º da Resolução SFB 25/2014, como "valor médio de um ano de produção, com base no preço contratado (PC) , fixado no contrato", a área de efetiva produção anual (ha/ano) e produtividade estimada (m³/ha) .
148.	Dessa forma, quanto a definição do valor do PME e do regramento de pagamento da remuneração pela outorga da concessão, considera-se que o SFB utilizou de metodologia válida e aderentes às normas e melhores práticas e não foram identificadas irregularidades que possam obstar a continuidade do certame.
149.	O §2º do art. 21 da Lei 11.284/2006 estipula as modalidades de garantia contratual aceitas em processos de concessão florestal. A garantia contratual está definida na Cláusula 14ª da minuta de contrato (peça 117, p. 19) , equivalente a 60% do VRC, e encontra-se de acordo com o limite estipulado no §2º, do art. 56 da Lei 8.666/1993, bem como os casos possíveis de execução da garantia contratual, previstos na Subcláusula 14.2 da minuta de contrato, estão aderentes à Lei 11.284/2006 (peça 117, p. 19-20) . 
Subcláusula 14.2 - Execução da garantia contratual 
Nos termos da Resolução SFB nº 16/2012, a execução da garantia contratual será realizada no caso de rescisão, quando houver inadimplência contratual, e poderá ser efetuada nos casos de: 
I. Ressarcimento de prejuízos a terceiros, ao erário e danos ambientais ocasionados pela ação ou omissão do concessionário no cumprimento do objeto do contrato, incluindo a infraestrutura de órgãos governamentais e dos bens reversíveis da concessão; 
II. Inadimplemento das obrigações financeiras contratuais, incluindo os custos do edital; 
III. Condenação do poder concedente por razão de atos da responsabilidade do concessionário na execução do contrato; e 
IV. Ressarcimento da Administração e dos valores das multas e indenizações a ela devidos. 
§ 1º Caso o valor da garantia seja insuficiente para a cobertura dos eventos listados, permanecerá o concessionário responsável pelo valor remanescente.
§ 2º O concessionário poderá, no atendimento das disposições do Inciso I, utilizar-se de seguros específicos, neste caso o Limite Máximo de Indenização deverá ser equivalente aos valores definidos da Subcláusula 14.1.
V - CONCLUSÃO
150.	Essa Instrução versou sobre o acompanhamento, nos termos do art. 3º da IN-TCU 81/2018, da concessão para manejo florestal sustentável, por quarenta anos, de três Unidades de Manejo Florestal, da Floresta Nacional de Humaitá, no estado do Amazonas, nos termos da Lei 11.284/2006, bem como do monitoramento das deliberações emitidas pela Acórdão 1052/2021-TCU-Plenário (peça 67) de relatoria do Ministro Vital do Rêgo. 
151.	O SFB reencaminhou ao TCU os documentos expressos na Instrução Normativa, bem como os dados necessários para esclarecimentos e fundamentações solicitados pelo Acórdão monitorado. 
152.	As medidas adotadas para o atendimento às deliberações foram informadas por meio da Nota Técnica 38/2021/DCM/SFB (peça 78) , Nota Técnica 40/2021/DCM/SFB (peça 114) , Nota Técnica 20/2021/CGCOF/DCM/SFB (peça 118) , Nota Técnica 23/2021/CGCOF/DCM/SFB (peça 116) e nos novos documentos relacionados à concessão enviados pelo Ofício 433/2021/COGAB/GAB/DG/SFB (peça 77) , Ofício 153/2021/GAB/DG/SFB (peça 115) , Ofício 135/2021/COGAB-SFB/GAB-SFB/DG-SFB/SFB/MAPA (peça 124) e Ofício 56/2021/DCM-SFB/SFB/MAPA (peça 127) .
153.	A tabela abaixo sintetiza o estágio de atendimento de cada um dos itens do Acórdão 1052/2021-TCU-Plenário, conforme analisado no Capítulo III dessa instrução.
Tabela 7- Grau de atendimento das deliberações do Acórdão 1052/2021-TCU-Plenário
	Deliberações
	Cumprida / Implementada
	Em cumprimento / Em implementação
	Não mais Aplicável / Insubsistente
	Não cumprida / Não Implementada

	9.2.1.1
	X
			
	9.2.1.2
	X
			
	9.2.1.3
	X
			
	9.2.1.4.1
	X
			
	9.2.1.4.2
	X
			
	9.2.2
	X
			
	9.2.3
				X

	9.2.4.1.1
	X
			
	9.2.4.1.2
	X
			
	9.2.4.2
	X
			
	9.2.4.3
	X
			
	9.2.4.4
	X
			
	9.2.4.5
	X
			
	9.2.4.6
	X
			
	9.3
	X
			
	9.4.1
	X
			
	9.4.2
				X

	9.4.3
	X
			
	9.4.4
	X
			
	9.5.1
				X

	9.5.2
				X

	9.5.3
				X

	Quantidade
	17
	0
	0
	5

	Percentual
	77,3 %
	0%
	0%
	22,7%

Fonte: Elaborado pelo TCU.
154.	Da tabela acima, percebe-se que o SFB e o SPPI cumpriram a maioria das deliberações do Acórdão 1052/2021-TCU-Plenário, com destaque que as determinações relacionadas diretamente ao projeto de concessão da Flona de Humaitá (itens 9.2 e 9.3 do Acórdão) foram cumpridas, com exceção do item 9.2.3, em que o SFB informou por e-mail (peça 129) que publicará os estudos de viabilidade em seu sítio eletrônico quando da publicação do Edital de Concessão, e após a análise prévia deste Tribunal.
155.	Quanto à nova documentação da concessão das UMFs da Flona de Humaitá para acompanhamento, nos termos do art. 3º da IN-TCU 81/2018, ressalta-se que o SFB ajustou a metodologia de cálculo do Preço Mínimo do Edital ao adequar o valor presente líquidos dos fluxos de caixa a zero, com aplicação do Wacc como referencial para taxa de desconto no modelo econômico-financeiro da concessão, bem como utilizou o Beta e a estrutura de capital do setor "Paper/Forest Produtcts" global referenciada pelos levantamentos de Aswath Damodaran. 
156.	Os estudos de viabilidade econômico-financeira (peça 126 - itens não digitalizáveis) sofreram diversos ajustes decorrentes tanto do Acórdão 1052/2021-TCU-Plenário como dos questionamentos realizados por essa unidade técnica através de diligências e reuniões. Após esses ajustes e do encaminhamento de documentação com fundamentação dos parâmetros utilizados, tais estudos foram considerados razoáveis e aptos para avaliação do fluxo de caixa do projeto.
157.	O SFB realizou diversos ajustes na minuta do edital de licitação (peça 128) e na minuta do contrato de concessão (peça 117) , com vistas a reduzir riscos identificados no relatório da unidade técnica (peça 63) e no Voto do Ministro Relator (peça 68) , a exemplo de inclusão de itens excluindo o caráter vinculativo dos EVEFs, definição de parâmetros de precificação de produtos não madeireiros e material lenhosos residual e ajuste na execução da garantia contratual.
158.	Dessa forma, com os ajustes realizados, entende-se que sob o ponto de vista formal e dentro do escopo delimitado de análise, o SFB e o SPPI atenderam aos requisitos previstos nos art. 3º e 8º da IN-TCU 81/2018, e não foram identificadas irregularidades ou impropriedades que desaconselhassem a continuidade da concessão.
159.	Entre os benefícios de controle desta fiscalização, pode-se mencionar o aperfeiçoamento da metodologia de concessão florestal do SFB, bem como o incremento na segurança jurídica dos contratos de concessão florestal. Ademais, após ajustes nos estudos de viabilidade econômico-financeira e na área das UMFs, registra-se o benefício potencial financeiro de R$ 28.889.258,45, referente ao acréscimo no valor da Preço Mínimo do Edital (PME) que implica no aumento do valor da outorga como segue:
Tabela 8 - Benefício de Controle Financeiro Potencial
		PME inicial
	Outorga inicial
	PME ajustado
	Outorga ajustada
	Benefício de Controle

	UMF 1
	R$ 25,00
	R$ 19.184.457,50
	R$ 38,11
	R$ 29.246.977,50
	R$ 10.062.520,00

	UMF 2
	R$ 25,00
	R$ 31.775.997,50
	R$ 37,81
	R$ 48.854.284,05
	R$ 17.078.286,55

	UMF 3
	R$ 10,00
	R$ 20.307.190,80
	R$ 10,98
	R$ 22.055,642,70
	R$ 1.748.451,90

Fonte: Elaborado pelo TCU.
160.	O volume de recursos fiscalizados (VRF) tem seus critérios para cálculo e registro determinados na Portaria TCU 222/2003, e de acordo com o item 1.2 do Anexo, da Portaria TCU 202/2003, "quando forem examinados procedimentos licitatórios que ainda não tenham resultado no empenho da despesa, o VRF corresponderá ao valor estimado pelo órgão com base na pesquisa prévia de mercado". Desse modo, o VRF nesse processo deve ser calculado pelo somatório dos valores das outorgas a serem pagas para exploração das UMFs, totalizando R$ 100.156.904,25.
161.	Por fim, propõe-se o prosseguimento do monitoramento dos itens não cumpridos e não implementados do Acórdão 1052/2021-TCU-Plenário.
VI - PROPOSTA DE ENCAMINHAMENTO
162.	Diante do exposto, submetem-se os autos à consideração superior, para posterior encaminhamento ao gabinete do Ministro-Relator Vital do Rêgo, com as seguintes propostas:
a.	considerar, com fundamento no art. 258, inciso II, do RI/TCU c/c os arts. 1º e 2º da IN-TCU 81/2018, que, sob o ponto de vista formal e dado o escopo definido para a análise da presente desestatização, o Serviço Florestal Brasileiro e a Secretaria Especial do Programa de Parcerias de Investimento atenderam aos requisitos previstos nos arts. 3º, 8º e 9º da IN-TCU 81/2018 para a desestatização das Unidades de Manejo Florestal I, II e III da Floresta Nacional de Humaitá/AM, Concorrência 1/2021, não havendo sido constatadas irregularidades ou impropriedades que desaconselhem o regular prosseguimento do referido processo; 
b.	com fulcro no art. 43, inciso I, da Lei 8.443/1992 c/c o art. 250, incisos II e III do RITCU:
i.	considerar "cumpridas" as determinações constantes dos itens 9.2.1.1, 9.2.1.2, 9.2.1.3, 9.2.1.4.1, 9.2.1.4.2, 9.2.2, 9.2.4.1.1, 9.2.4.1.2, 9.2.4.2, 9.2.4.3, 9.2.4.4, 9.2.4.5, 9.2.4.6 e 9.3 do Acórdão 1052/2021-TCU-Plenário (Relator Ministro Vital do Rêgo) ; (parágrafos 10-37, 44-61, 64-68 e 77-93) 
ii.	considerar "implementadas" as recomendações constantes dos itens 9.4.1, 9.4.3 e 9.4.4 do Acórdão 1052/2021-TCU-Plenário (Relator Ministro Vital do Rêgo) ; (parágrafos 94-114) 
iii.	considerar "não cumprida" a determinação constante do item. 9.2.3 do Acórdão 1052/2021-TCU-Plenário (Relator Ministro Vital do Rêgo) ; (parágrafos 38-43) 
iv.	considerar "não implementada" as recomendações constantes dos itens 9.4.2, 9.5.1, 9.5.2 e 9.5.3 do Acórdão 1052/2021-TCU-Plenário (Relator Ministro Vital do Rêgo) . (parágrafos 62-63, 69-76 e 115-118) 
c.	Nos termos do art. 8º da Resolução-TCU 315/2020, fazer constar, na ata da sessão em que estes autos forem apreciados, comunicação do Relator ao Colegiado no sentido de:
i.	informar ao Serviço Florestal Brasileiro, ao Ministério da Agricultura, Pecuária e Abastecimento e à Secretaria Especial do Programa de Parcerias de Investimentos do acórdão que vier a ser proferido, destacando que o relatório e o voto que fundamentam a deliberação ora encaminhada podem ser acessados por meio do endereço eletrônico www.tcu.gov.br/acordaos;
ii.	restituir os autos a SecexAgroAmbiental e autorizar a realização de novo monitoramento dos itens 9.2.3, 9.4.2, 9.5.1, 9.5.2 e 9.5.3 do Acórdão 1052/2021-TCU-Plenário.
É o relatório.

não há.

Não atuou.

desestatização. ACOMPANHAMENTO DA concessão para exploração de manejo FLORESTAL da floresta NACIONAL de humaitá/AM. Determinações. recomendações. Retorno dos autos à unidade técnica para acompanhamento.

DESESTATIZAÇÃO (DES)

Secretaria de Controle Externo da Agricultura e do Meio Ambiente (SecexAgroAmbiental).

Tratam os autos de acompanhamento de desestatização referente à outorga de concessão para a exploração de manejo de produtos florestais, madeireiros e não madeireiros, pelo prazo de quarenta anos, em três Unidades de Manejo Florestal da Floresta Nacional de Humaitá, localizada no estado do Amazonas.
2. O processo concessório é conduzido pelo Serviço Florestal Brasileiro (SFB) , órgão autônomo integrante da estrutura do Ministério da Agricultura, Pecuária e Abastecimento (Mapa) , no exercício de sua competência estabelecida no art. 55 da Lei 11.284/2006. A licitação, nos termos da minuta do edital da Concorrência 1/2021 (peça 128) , será na modalidade concorrência, do tipo técnica e preço, por itens, de acordo com o art. 45, § 1º, inciso III, da Lei 8.666/1993, o art. 26 da Lei 11.284/2006, a Lei 8.987/1995, as disposições do Decreto 6.063/2007, a Resolução SFB 37/2017, a Resolução SFB 25/2014 e demais resoluções.
3. Os documentos referentes à concessão das três Unidades de Manejo Florestal (UMFs) da Floresta Nacional de Humaitá, inicialmente encaminhados pelo Serviço Florestal Brasileiro (SFB) , foram apreciados pelo TCU nos termos do Acórdão 1052/2021-TCU-Plenário, verbis:
9.2. determinar ao Ministério da Agricultura, Pecuária e Abastecimento (Mapa) , ao Serviço Florestal Brasileiro (SFB) e à Secretaria Especial do Programa de Parcerias de Investimento (SPPI) , (...) , que: 
9.2.1. atualizem os estudos de viabilidade econômico-financeira (...) , de modo que: 
9.2.1.1. a taxa de desconto dos fluxos de caixa reflita o custo de oportunidade do capital e os riscos para exploração das unidades de manejo florestal; 
9.2.1.2. o risco sistêmico (Beta) adotado reflita o risco para exploração das unidades de manejo florestal; 
9.2.1.3. a taxa de reinvestimento adotada esteja de acordo com os investimentos previstos para exploração das unidades de manejo florestal; 
9.2.1.4. o cálculo do preço mínimo do edital assegure: 
9.2.1.4.1. a sustentabilidade das concessões das unidades de manejo florestal (...) ; 
9.2.1.4.2. o equilíbrio econômico-financeiro do contrato (...) ;
9.2.2. justifiquem os valores utilizados para estimar a taxa de desconto dos fluxos de caixa, o risco sistêmico (Beta) , a taxa de reinvestimento, os investimentos e os custos e as despesas operacionais no âmbito dos estudos de viabilidade econômico-financeiro (...) ; 
9.2.3. adotem as medidas necessárias a fim de que os estudos de viabilidade econômico-financeira das concessões das unidades de manejo florestal atendam ao disposto nos arts. 8º e 24, caput, da Lei 11.284/2006, em especial os fluxos de caixa das referidas concessões; 
9.2.4. adotem as medidas necessárias a fim de: 
9.2.4.1. incluir na minuta do edital da licitação cláusula prevendo expressamente (...) que: 
9.2.4.1.1. informações (...) e demais documentos ou dados, (...) , disponibilizados pelo Serviço Florestal Brasileiro, foram realizados e obtidos para fins exclusivos de precificação da concessão, não apresentando, (...) , qualquer caráter vinculativo ou qualquer efeito do ponto de vista da responsabilidade do Poder Concedente perante as proponentes ou perante a futura concessionária; 
9.2.4.1.2. as proponentes arcarão com seus respectivos custos e despesas que incorrerem para a realização de estudos, investigações, levantamentos, projetos e investimentos, relacionados à licitação ou ao processo de contratação; 
9.2.4.2. tornar claros na minuta do edital e dos contratos de concessão (...) , os investimentos obrigatórios e não obrigatórios vinculados ao desempenho do concessionário, (...) ; 
9.2.4.3. incluir na minuta do contrato de concessão (...) os preços florestais referentes a material lenhoso residual da exploração e a produtos florestais não madeireiros, (...) ; 
9.2.4.4. prever na minuta do contrato de concessão (...) a hipótese de execução da garantia contratual para ressarcimentos de danos ambientais ocasionados pelo concessionário, (...) ; 
9.2.4.5. assegurar a inclusão da Fundação Nacional do Índio (Funai) no processo de elaboração dos planos anuais de outorga florestal e em discussões preliminares quanto a direcionamento de áreas para a concessão florestal, de modo a evitar conflitos de áreas em processo de concessão com comunidades indígenas, (...) ; 
9.2.4.6. assegurar o controle, em especial, da produção de toras de madeira nas Unidades de Manejo Florestal (...) ; 
9.3. determinar ao Mapa (...) , ao SFB (...) e à SPPI (...) , (...) , que, após atendidas a determinação do item 9.2 acima, encaminhem ao TCU os estudos de viabilidade econômico-financeira (...) ; 
9.4. recomendar ao Mapa (...) , ao SFB (...) e à SPPI (...) , que, (...) , adotem as medidas necessárias a fim de que: 
9.4.1. prevejam, na documentação que rege a outorga de concessão (...) , qual (is) será (ão) a (s) medida (s) que propiciará (ão) o retorno das Unidades de Manejo Florestal ao estágio inicial da assinatura dos contratos de concessão, bem como o tempo estimado para que isso ocorra;
9.4.2. assegurem que o valor das garantias de execução dos contratos de concessão florestal, obtido na forma preconizada no art. 2º, parágrafo único, da Resolução SFB 16/2012, não supere o percentual fixado pelo art. 56, § 2º, da Lei 8.666/1993; 
9.4.3. esclareçam a relação do futuro concessionário com as comunidades do entorno prevista na cláusula 23 da minuta do contrato (...) ; 
9.4.4. esclareçam os itens 7.4.1.2.4 e 7.4.1.2.5 da minuta de edital para concessão florestal (...) acerca da emissão da CND relativa à infração ambiental pelos municípios; 
9.5. recomendar ao SFB (...) que, (...) , adote as medidas necessárias a fim de: 
9.5.1. implementar, para os futuros estudos de viabilidade econômico-financeira de concessões florestais, metodologia para precificação de material lenhoso residual da exploração e de produtos florestais não madeireiros, levando em conta, entre outros aspectos, o impacto da exploração econômica pelo concessionário de produtos florestais não madeireiros sobre a coleta desses produtos pelas comunidades locais; 
9.5.2. atualizar a Resolução SFB 16/2012, de modo a prever a execução da garantia contratual para ressarcimentos de danos ambientais ocasionados pelo concessionário; e 
9.5.3. regulamentar o limite máximo para oferta em garantia dos direitos emergentes da concessão nos contratos de financiamento firmados pelo concessionário, em atendimento ao art. 29, parágrafo único, da Lei 11.284/2006. 
4. Em cumprimento ao item 9.3 do Acórdão 1052/2021-TCU-Plenário, o SFB encaminhou novas Notas Técnicas (peças 77 a 83) e reencaminhou os documentos do projeto de concessão florestal da Flona de Humaitá atualizados conforme o referido acórdão (peças 84 a 103) . Em complemento, a Secretaria Especial do Programa de Parcerias de Investimento (SPPI) encaminhou a Nota Técnica SEI 30.877/2021/ME (peças 104 e 105) .
5. A Secretaria de Controle Externo da Agricultura e do Meio Ambiente (SecexAgroAmbiental) realizou, ainda, diligência ao SFB para obter esclarecimento e justificativas referentes às informações constantes das Notas Técnicas, Minuta do Edital e do Contrato, e dos arquivos dos fluxos de caixas das três UMFs, bem como para obter documentação que corroborasse as informações prestadas nesses documentos (peças 106 e 108) .
6. Em resposta à diligência, o SFB encaminhou as Notas Técnicas 20/2021 (peça 118) e 23/2021 (peça 116) , atualizou as minutas de edital e de contrato (peças 128 e 117) e enviou as planilhas do fluxo de caixa (itens não digitalizáveis - peça 126) , juntamente com a documentação comprobatória dos valores utilizados (peça 120 e 121) .
7. A SecexAgroAmbiental, após verificar o cumprimento das deliberações prolatadas no Acórdão 1052/2021-TCU-Plenário e analisar a documentação encaminhada pelo SFB, considerou não haver irregularidades ou impropriedades que desaconselhem o regular prosseguimento da desestatização e propôs, em síntese (peças 131 a 133) :
a) considerar cumpridas as determinações constantes dos itens 9.2.1.1, 9.2.1.2, 9.2.1.3, 9.2.1.4.1, 9.2.1.4.2, 9.2.2, 9.2.4.1.1, 9.2.4.1.2, 9.2.4.2, 9.2.4.3, 9.2.4.4, 9.2.4.5, 9.2.4.6 e 9.3 do Acórdão 1052/2021-TCU-Plenário;
b) considerar implementadas as recomendações constantes dos itens 9.4.1, 9.4.3 e 9.4.4 do Acórdão 1052/2021-TCU-Plenário;
c) considerar não cumprida a determinação constante do item. 9.2.3 do Acórdão 1052/2021-TCU-Plenário; e
d) considerar não implementada as recomendações constantes dos itens 9.4.2, 9.5.1, 9.5.2 e 9.5.3 do Acórdão 1052/2021-TCU-Plenário.
8. No mérito, concordo com o encaminhamento sugerido pela unidade instrutiva, motivo pelo qual adoto como minhas razões de decidir os argumentos do relatório precedente, sem prejuízo de tecer os comentários que reputo necessários.
9. Passo, então, a abordar as medidas adotadas pelos órgãos demandados para o atendimento das determinações e recomendações constantes do Acórdão 1052/2021-TCU-Plenário e, posteriormente, avalio as repercussões dessas medidas no bojo da desestatização.
I - Monitoramento das determinações sobre os estudos de viabilidade
I.1 - Taxa de desconto, beta do setor e taxa de reinvestimento (itens 9.2.1.1, 9.2.1.2 e 9.2.1.3) 
10. Inicialmente, o SFB adotou uma taxa de desconto no percentual de 5,87%, incorporando apenas o custo do capital próprio, estando ausente daquela taxa o custo da dívida ou custo de capital de terceiros.
11. Nesta etapa, o SFB apresenta a taxa de desconto real no percentual de 8,56% obtida a partir da metodologia de cálculo do WACC (sigla em inglês de Weighted Average Cost of Capital) . Os parâmetros utilizados constam da Nota Técnica 40/2021 (peça 79, p. 1-8; peça 114, p. 1-5) e são aderentes às diretrizes do então Ministério da Fazenda descritas no documento intitulado Metodologia para Cálculo do WACC 2018[footnoteRef:2].  [2:  Disponível em https://www.gov.br/fazenda/pt-br/centrais-de-conteudos/publicacoes/guias-e-manuais/metodologia-de-calculo-do-wacc2018.pdf; Acesso em 15/3/2021.] 
12. O cálculo da taxa de desconto está coerente com os principais parâmetros utilizados (peça 79, p. 1-8; peça 114, p. 1-5) :
i) a estrutura de capital foi estimada para o setor "Paper/Forest Products" (Aswath Damodaran, janeiro de 2021) , sendo de 65% para o capital próprio e de 35% para o capital de terceiros;
ii) o beta para o setor de "Paper/Forest Products" de 0,742 (Aswath Damodaran) , correlato à operação de ativos de concessão de manejo florestal sustentável;
iii) prazo de 10 anos (1995 a 2020) para estabelecer a taxa livre de risco e a taxa de retorno de mercado com base, respectivamente, nos títulos do tesouro dos Estados Unidos e no Standard & Poor's 500 (S&P 500) ; e
iv) serie diária de janeiro/2016 a dezembro/2020 do Emerging Market Bond Index (Embi+) para determinar o prêmio de risco Brasil. 
13. O SFB informou, ainda, que não utilizará taxa de reinvestimento nos fluxos de caixa operacionais das três Unidades de Manejo Florestal - UMFs (peça 78, p.2) . Segundo aquele órgão, para reposição dos investimentos, foram utilizados percentuais de depreciação de acordo com o Anexo I da Instrução Normativa Receita Federal Brasileira 162/1998, associados à vida útil de bens e equipamentos para a exploração do empreendimento (peça 118, p. 15) .
14. De fato, os valores de reposição de investimentos registrados nos fluxos de caixa operacionais das Unidades de Manejo Florestal I, II e III estão aderentes à vida útil e às respectivas taxas de depreciação definidas no Anexo I da Instrução Normativa Receita Federal Brasileira 162/1998[footnoteRef:3], sendo de 25 anos para imóveis, de 5 anos para veículos e computadores e de 10 anos para o conjunto de máquinas, equipamentos, móveis e utensílios (peça 126 - itens não digitalizáveis - planilhas "Investimentos", "Fluxo Investimento" e "Fluxo de caixa") . [3:  Disponível em http://normas.receita.fazenda.gov.br/sijut2consulta/link.action?idAto=15004&visao=original#:~:text=IN%20SRF%20N%C2%BA%20162%20%2D%201998&text=Fixa%20prazo%20de%20vida%20%C3%BAtil, vista%20o%20disposto%20no%20art.; Acesso em 10/3/2022.] 
15. Assim sendo, considero cumpridas as determinações dos itens 9.2.1.1, 9.2.1.2 e 9.2.1.3 do Acórdão 1052/2021-TCU-Plenário.
I.2 - Cálculo do preço mínimo do edital - PME (itens 9.2.1.4.1 e 9.2.1.4.2) 
16. O julgamento para obtenção da melhor proposta para a concessão florestal de cada uma das UMFs da Floresta Nacional de Humaitá/AM será baseado na combinação dos critérios melhor técnica e maior preço, nos termos do disposto no art. 26 da Lei 11.284/2006 e da minuta de edital (peça 128, p. 15-16) , sendo declarada vencedora do certame a licitante que atingir a maior avaliação após a soma dos pontos referentes à proposta técnica (máximo de 500 pontos) e à proposta de preço (máximo de 500 pontos) . Portanto, os preços mínimos do edital (PMEs) são um balizador para a proposta de preço ofertado que, juntamente com a proposta técnica, comporá o critério de julgamento do certame para cada uma das UMFs. 
17. A fundamentação técnica para os PMEs adotados, incialmente, foi, em essência, pesquisas de mercado nos polos madeireiros adjacentes às áreas a serem licitadas. Ou seja, os preços mínimos não decorreram dos fluxos de caixa descontados a valor presente líquido das UMF I, II e III, pois representavam a média de preços de compra das madeireiras do entorno da Floresta Nacional de Humaitá/AM. Por isso, quando da primeira apreciação dos estudos nos termos do Acórdão 1052/2021-TCU-Plenário, não foi possível certificar que o PME garantisse a sustentabilidade do empreendimento ou o equilíbrio econômico-financeiro do contrato. 
18. O SFB revisou a modelagem e, conforme Nota Técnica 38/2021 (peça 78, p. 2) , reduziu a zero o valor presente líquido de cada fluxo de caixa descontado à taxa de 8,56%, a fim de extrair o excedente econômico dos projetos e obter os respectivos preços mínimos: (i) UMF I, passou de R$ 25,00/m³ para R$ 38,11/m³; (ii)  UMF II = passou de R$ 25,00/m³ para R$ 37,81/m³; e (iii) UMF III = passou de R$ 10,00/m³ para 10,98/m³.
19. De fato, os preços mínimos fixados, nos termos do item 8.8.8. da minuta editalícia (peça 128, p. 19) , correspondem aos valores referenciados nos fluxos de caixa operacionais das UMFs I, II e III (peça 126 - item não digitalizável, planilha "Controle") . 
20. Além disso, o SFB verificou que os preços mínimos estabelecidos na minuta de edital se situaram dentro da faixa de valores mínimos e máximos para cada UMF resultante da aplicação dos normativos daquele órgão, em atendimento ao disposto no art. 36, § 2º, incisos I e II, da Lei 11.284/2006 (peça 116, p. 1-5) .
21. Logo, considero cumpridas as determinações dos itens 9.2.1.4.1 e 9.2.1.4.2 do Acórdão 1052/2021-TCU-Plenário.
I.3 - Demanda, Receitas, Investimentos e Despesas (item 9.2.2) 
22. Os estudos de viabilidade, inicialmente, encaminhados pelo SFB não demonstravam a fundamentação para os valores adotados para investimentos, custos e despesas operacionais.
23. O SFB, em resposta à diligência realizada pela unidade instrutiva (peça 108) , esclareceu que os valores utilizados nos fluxos de caixa operacionais das UMFs decorrem das seguintes fontes (peça 118, p. 2-3) : (a) fluxo de caixa da concessão da Floresta Nacional de Caxiuanã - Anexo I-A (peça 120, p. 1-5) ; (b) planilhas de exequibilidade - Anexo I-B (peça 120, p. 6-8) ; (c) documentos técnicos - Anexo I-C (peça 120, p. 9-10) ; (d) pesquisa de campo para o edital da Floresta Nacional de Humaitá - Anexo II (peça 121) ; e (e) pesquisas na rede mundial de computadores e contatos diretos via correio e mensagens eletrônicas e telefonemas com concessionários e profissionais da área florestal.
24. A unidade instrutiva constatou que o quadro com detalhamento de itens, valores e fontes de informações de despesas operacionais, equipamentos e construções (peça 118, p. 2-3) e os documentos acostados aos autos (peça 120 e 121) justificam suficientemente os valores utilizados na modelagem econômica ora apresentada.
25. Nesse escopo, acolho o entendimento da SecexAgroAmbiental de considerar atendida a determinação do item 9.2.2 do Acórdão 1052/2021-TCU-Plenário.
I.4 - Disponibilização dos estudos de viabilidade (item 9.2.3) 
26. O SFB informou que, em razão da atualização dos estudos de viabilidade econômico-financeira, os novos estudos e valores serão disponibilizados, conjuntamente com os demais documentos que compõem o edital, no endereço eletrônico daquele órgão quando da publicação do edital (peça 78, p. 3; e peça 129) . 
27. Ainda que os estudos não tenham sido disponibilizados, conforme constatou a unidade técnica, entendo que o expresso comprometimento do SFB, de dar transparência aos estudos no momento da publicação do edital, enquadra-se na hipótese prevista no art. 16, parágrafo único, inciso II, da Resolução TCU 315/2020, de modo que deixo de formular direcionamento específico para esse item, sem afastar a possibilidade de a SecexAgroAmbiental verificar o cumprimento da determinação quando da publicação do edital.
II - Monitoramento das determinações sobre as minutas do edital e dos contratos de concessão
II.1 - Caráter vinculativo e custos e despesas dos estudos (itens 9.2.4.1.1 e 9.2.4.1.2) , Produtos não madeireiros e material lenhoso (item 9.2.4.3) e Execução da garantia contratual para ressarcir danos ambientais (item 9.2.4.4) 
28. Quanto a esses aspectos, o SFB informa que procedeu às alterações (peça 78, p. 3-6) , conforme os termos dos itens 15.16 e 15.17 da nova versão da minuta de edital (peça 128, p. 30) e das subcláusulas 4.2, item VI, 4.3, e 14.2, item I, da minuta contratual (peça 117, p. 4-6 e 19) , transcritos no relatório precedente a este voto. Considero, portanto, atendida a determinação referente aos itens 9.2.4.1.1, 9.2.4.1.2, 9.2.4.3 e 9.2.4.4 do Acórdão 1052/2021-TCU-Plenário.
II.2 - Investimentos obrigatórios e não obrigatórios (item 9.4.2.2) 
29. O SFB esclarece que o dimensionamento e a especificação das infraestruturas e equipamentos a serem utilizados para a execução do manejo florestal serão definidos quando da aprovação do Plano de Manejo Florestal, pelo Instituto Brasileiro do Meio Ambiente e dos Recursos Naturais Renováveis (Ibama) , e do Plano de Proteção Florestal, pelo SFB, que devem ser apresentados pelo futuro concessionário. Informa, também, que os investimentos, decorrentes dos indicadores de desempenho A2 (Investimento na proteção da floresta) e A3 (Investimento em infraestrutura, bens e serviços para comunidade local) , definidos no Anexo 12 da minuta de edital de licitação, terão seus valores definidos quando da adjudicação da licitação, estabelecendo-se, assim, as propostas técnicas e de preço vencedoras (peça 78, p. 4; e peça 96, p. 5-8) .
30. Além disso, o SFB, a fim de indicar os investimentos a serem realizados pelo concessionário de forma garantir a execução do contrato e respectivas obrigações contratuais, ajustou a redação da subcláusula 4.1, inciso VI, da minuta contratual (peça 117, p. 4) , transcrita no relatório precedente.
31. Nesse sentido, considero cumprida a determinação do item 9.2.4.2 do Acórdão 1052/2021-TCU-Plenário.
II.3 - Conflitos de áreas da UMF com Comunidades Indígenas (item 9.2.4.5) 
32. O SFB afirmou que recebeu da Funai análise detalhada quanto a ocorrência de terras indígenas em sobreposição parcial e limítrofes às florestas públicas propostas para compor o Plano Anual de Outorga Florestal 2021 (Paof 2021) , contendo em cada situação o tipo de interface, o nome das terras indígenas e respectivos povos, e observações quanto a possível ocorrência de impactos e pontos de atenção a serem considerados na elaboração de cada edital de concessão (peça 78, p 6-7) . Em complementação, a Funai enviou também levantamento quanto ao registro da presença de povos indígenas isolados ou de recente contato nas florestas públicas incluídas no Paof 2021, e seu entorno.
33. Assim sendo, tendo em vista estar caracterizada a participação da Funai na edição do Paof 2021, considero atendida a determinação do item 9.2.4.5 do Acórdão 1052/2021-TCU-Plenário.
II.4 - Controle da produção de toras de madeira nas UMFs (item 9.2.4.6) 
34. Quando da apreciação dessa matéria, nos termos do Acórdão 1052/2021-TCU-Plenário, restou verificado que o controle da produção de toras de madeira está associado à inclusão de informações no Sistema de Cadeia de Custódia (SCC) e, em consequência, à geração de Documento de Origem Florestal (DOF) . Em vista disso, registrei naquela oportunidade que não haveria garantia de controle de toras de madeira não inclusas no SCC, de modo que a fiscalização por parte do poder concedente seria oportuna e necessária, a exemplo de postos de controle.
35. Nesta etapa processual, o SFB esclarece que, além da rastreabilidade dos produtos florestais mediante o Sistema de Cadeia de Custódia, desenvolveu diversos mecanismos para monitorar as obrigações contratuais das concessões florestais (peça 78, p. 7-8) . Cita, nesse sentido, o cruzamento de informações do SCC com dados do Sistema de Detecção da Exploração Seletiva (Detex) originados de ferramenta de sensoriamento remoto de imagens de satélite que fornecem dados de topografia e de cobertura vegetal, juntamente com tecnologia de varredura a laser Light Detection and Ranging (Lidar) , por meio de sensores transportados em aviões.
36. De acordo com o SFB (peça 78, p. 7) , o Lidar contribui, entre outros aspectos, para a contabilização do impacto da exploração para toda a biodiversidade criado pelas estradas abertas, trilhas de arraste de madeira, abertura do dossel com o corte de árvores e abertura de pátios. Ainda, possibilita, simultaneamente, mapear o terreno embaixo das árvores (gerando Modelo Digital de Terreno - MDT) ; bem como obter a estimativa da altura e da estrutura florestal (gerando o Modelo Digital de Superfície - MDS) .
37. Além disso, o SFB informa que utiliza Sistema de Aeronaves Remotamente Pilotadas (drones) , de modo a obter mosaicos ortorretificados aliados ao Modelo de Superfície (MDS) . Dessa maneira, é possível: (i) verificar as pilhas de toras de madeira no pátio da floresta ou da serraria; (ii)  mensurar o volume estéreo das pilhas; e (iii) identificar infraestruturas e clareiras na floresta. Ao final, todos esses dados são confrontados com as informações de volume de pátio constantes do SCC (peça 78, p. 7) .
38. Por fim, o SFB destaca que o monitoramento é complementado com vistorias de campo composta pelas seguintes etapas: (i) cruzamento prévio dos dados do SCC, Detex e Lidar; (ii) definição de alvos a partir do cruzamento de dados; e (iii) vistoria de campo propriamente dita, para verificação dos alvos e da consistência das informações prestadas pelo concessionário (peça 78, p. 7) .
39. Em relação aos postos de controle, o SFB afirma que a instalação e manutenção desses postos são onerosas e de difícil fiscalização. Ressalta que, à exceção do SCC, todas essas ferramentas de monitoramento foram desenvolvidas e aplicadas após a Resolução SFB 6/2010, a qual está em revisão para incluir essas novas tecnologias e excluir a obrigação dos postos de controle na saída das UMFs.
40. Ainda, em resposta à diligência efetuada pela unidade instrutiva (peça 108) , acerca da possibilidade de o SFB determinar a construção dos postos de controle prevista na Cláusula 2ª, inciso II, da minuta contratual (peça 117, p. 2) , o SFB esclarece que as medidas a serem implementadas dependem dos riscos identificados no Plano de Proteção Florestal, de maneira que podem incluir (peça 118, p. 9) : (i) a criação de brigadas contra incêndios; (ii) a construção de infraestrutura para controle de entrada, prevenção e combate a incêndios florestais; (iii) a capacitação da equipe dos concessionários para lidar com situações de ameaça; e (iv) a construção de posto de controle.
41. Entendo que as informações ofertadas pelo SFB são suficientes para considerar atendida a determinação do item 9.2.4.6 do Acórdão 1052/2021-TCU-Plenário.
42. De toda forma, tenho a convicção que essa matéria é importante e merece uma atenção mais acurada por parte deste Tribunal, mediante a realização de fiscalização específica, a ser implementada pela Secretaria-Geral de Controle Externo (Segecex) por meio da SecexAgroAmbiental, a fim de verificar, entre outros pontos, se o conjunto de informações associadas aos sistemas mencionados pelo Serviço Florestal Brasileiro asseguram o controle da produção de toras de madeira no âmbito de contratos de concessão para a exploração de manejo de produtos florestais, madeireiros e não madeireiros.
III - Monitoramento das recomendações
III-1. - Medidas de regeneração das Unidades de Manejo Florestal (item 9.4.1) 
43. O SFB informa que a matéria regrada pela Instrução Normativa MMA 05/2006 e na Resolução Conama 406/2009 que prevê parâmetros para assegurar a recomposição dos estoques colhidos a cada ciclo de exploração, especificamente: (i) estimativa de produtividade da floresta em 0,86 m³/hectare/ano, em áreas com colheita florestal com arraste mecanizado; (ii) ciclo de corte entre 25 e 35 anos; e (iii) intensidade máxima de corte de 30 m³/hectare, para ciclo de corte de 35 anos (peça 78, p. 9) . Em vista disso, esclarece que a obrigatoriedade ao atendimento destas normas consta das subcláusulas 3.1 e 3.2 da minuta contratual que tratam, respectivamente, da produção de toras sob regime de manejo florestal sustentável e do manejo de produtos florestais não madeireiros (peça 117, p. 3-4) , transcritas no relatório precedente a este voto.
44. Ademais, de acordo com o SFB, as UMFs podem ter entre 25 e 35 UPAs de acordo com o ciclo de corte estabelecido no Plano de Manejo Florestal Sustentável, ficando definido também o período de pousio de cada UPA. Por fim, o SFB afirma que no próximo edital dessas UMFs, existirá a obrigatoriedade de respeito ao período de pousio das UPAs, de acordo com o ciclo de corte da primeira concessão, ou, em caso de não ser mais concedida, a responsabilidade retorna ao órgão gestor da Unidade de Conservação, para acompanhar a regeneração natural (peça 78, p. 10) .
45. Perfilho da conclusão da unidade técnica no sentido de que as informações prestadas pelo SFB são suficientes para considerar implementada a recomendação do item 9.4.1 do Acórdão 1052/2021-TCU-Plenário.
III.2 - Valor das garantias de execução contratual (item 9.4.2) 
46. No voto condutor do Acórdão 1052/2021-TCU-Plenário, registrei que a sistemática determinada pelo art. 2º da Resolução SFB 16/2012, de definir o valor da garantia em contratos de concessão florestal correspondente a 60% do Valor de Referência do Contrato (VRC) , não garante intuitivamente o cumprimento do percentual máximo de 5% do valor total do contrato fixado pela Lei 8.666/1993.
47. Nesta oportunidade, o SFB justifica que, no presente caso, o percentual máximo estabelecido pela Lei 8.666/1993 foi atendido, tendo em vista que o valor da garantia contratual representar 1,5% do valor do contrato (peça 78, p 10) .
48. Conforme verificado pela unidade instrutiva, a afirmação do SFB é válida para contratos de concessão florestal de quarenta anos, como o caso das UMFs da Floresta Nacional de Humaitá. Ainda, de acordo com a unidade técnica, caso a duração do contrato de concessão seja menor, os 60% do VRC irá representar um percentual maior do que 1,5% do valor total do contrato. Desse modo, o cumprimento do art. 56, §2º, da Lei 8.666/1993 está garantido para contratos de concessão florestal com duração de no mínimo 12 anos, caso o prazo seja inferior, o valor da garantia do contrato será superior ao limite definido na Lei 8.666/1993.
49. Portanto, tendo em vista que a Resolução SFB 16/2012 não associa a sistemática utilizada ao prazo contratual, acompanho o entendimento da SecexAgroAmbiental de considerar não implementado o item 9.4.2 do Acórdão 1052/2021-TCU-Plenário.
III.3 - Demandas de Comunidades do Entorno da UMF (item 9.4.3) e Emissão de CND no Município de Humaitá (item 9.4.4) 
50. O SFB indica que (peça 78, p. 10) :
i) passou a prever a obrigatoriedade de o concessionário cadastrar na Ouvidoria do Ministério da Agricultura, Pecuária e Abastecimento as demandas e reclamações recebidas e as providências adotadas relacionadas à execução do contrato, nos termos da Cláusula 23 da minuta contratual (peça 117, p. 27) , transcrita no relatório precedente a este voto; e
ii) promoveu a alteração dos itens 7.4.1.2.4 e 7.4.1.2.4.1 e a inclusão do item 7.4.1.2.5.1 na nova minuta de edital de licitação (peça 128, p. 9) , transcritas no relatório precedente a este voto.
51. Considero que as alterações promovidas pelo SFB na minuta contratual refletem um avanço importante para o benefício das comunidades do entorno das UMFs I, II e III da Floresta Nacional de Humaitá/AM, e na minuta editalícia resolvem a problemática associada à emissão da CND. Desse modo, entendo implementadas as recomendações dos itens 9.4.3 e 9.4.4 do Acórdão 1052/2021-TCU-Plenário.
III.4 - Metodologia para precificação de material lenhoso residual e de produtos florestais não madeireiros (item 9.5.1) 
52. O SFB informa que, em parceria com o Banco Nacional de Desenvolvimento Econômico e Social (BNDES) e com o Banco Interamericano de Desenvolvimento (BID) , "vem buscando aprimorar a modelagem de novos editais de concessão". Entre os pontos abordados consta o de incentivar o uso múltiplo da floresta com a possibilidade de obtenção de outras fontes de receitas alternativas, complementares, acessórias ou de projetos associados (peça 78, p. 11) .
53. Ainda que o SFB não tenha encaminhado documento ou evidência comprobatória das medidas citadas, conforme observado pela unidade técnica, entendo que o expresso comprometimento do SFB, de aprimorar a modelagem, tal como tem ocorrido neste processo, enquadra-se na hipótese prevista no art. 16, parágrafo único, inciso II, da Resolução TCU 315/2020.
54. Desse modo, deixo de formular direcionamento específico para esse item, sem afastar a possibilidade de a SecexAgroAmbiental verificar a implementação pelo SFB da recomendação do item 9.5.1 do Acórdão 1052/2021-TCU-Plenário, para os futuros estudos de viabilidade econômico-financeira de concessões florestais, quando do acompanhamento da desestatização de novas outorgas de concessão florestal.
III.5 - Atualização da Resolução SFB 16/2012 - execução da garantia contratual para ressarcimentos de danos ambientais (item 9.5.2) e Direitos Emergentes da Concessão (item 9.5.3) 
55. O SFB destaca que, em parceria com o BNDES e com o BID (peça 78, p. 11) :
i) vem buscando aprimorar a modelagem de novos editais de concessão florestal, e o aprimoramento do conjunto de garantias contratuais é um dos pontos previstos; e
ii) encontra-se em andamento estudo sobre instrumentos financeiros e garantias dos contratos de concessão florestal, que analisa os direitos emergentes das concessões e auxiliarão na definição do limite e sua regulamentação.
56. Quanto a esses aspectos, adoto o entendimento aplicado à recomendação do item 9.5.1 Acórdão 1052/2021-TCU-Plenário, registrado no item 59 deste voto.
IV - Exame técnico após atualização dos estudos de viabilidade
57. Os estudos de viabilidade econômico-financeira (EVEF) da Floresta Nacional de Humaitá/AM atualizados estimaram o volume anual de produção de madeira para cada uma das três UMFs, conforme representado na Tabela 1.
Tabela 1 - Parâmetros para estimativa da produção anual de madeira por UMF
	Parâmetros
	Unidade
	UMF I
	UMF II
	UMF III

	 (1) Área total
	ha
	38.207,93
	63.343,41
	99.313,64

	 (2) Área total de efetivo manejo
	ha
	29.514,55
	49.693,44
	77.268,29

	 (3) Ciclo de corte
	anos
	30
	30
	30

	 (4) Área total de efetivo manejo anual (=2/3) 
	ha
	983,82
	1.656,45
	2.575,61

	 (5) Produtividade da floresta
	m³/ha
	20,00
	20,00
	20,00

	 (6) Volume anual de produção madeira em tora (=4*5) 
	m³
	19.676,37
	33.128,96
	51.512,19

	 (7) Rendimento da Serraria
	%
	35
	35
	35

	 (8) Volume anual de produção madeira serrada (=6*7) 
	m³
	6.886,73
	11.595,14
	18.029,27

Fonte: peça 126, itens não digitalizáveis, planilha "Controle" do fluxo de caixa das UMF I, II e III.
58. Com base no volume anual de produção de madeira serrada para cada UMF, a projeção de receita, para o período de quarenta anos, apresentou os seguintes valores: (a)  UMF I: R$ 464.606.953,49; (b) UMF II: R$ 780.364.992,02; e (c) UMF III: R$ 1.213.781.968,98.
59. A estimativa de investimentos (Capex) e de custos e despesas operacionais (Opex) , para 40 anos de concessão, estão descritos na Tabela 2 por Unidades de Manejo Florestal (UMF) .
Tabela 2 - Investimentos (Capex) e custos e despesas operacionais (Opex) previstos
	Itens
	UMF I (R$) 
	UMF II (R$) 
	UMF III (R$) 

	Capex
	Móveis e eletrodomésticos
	231.920,00
	455.840,00
	687.760,00

		Edificações e instalações
	227.300,00
	345.900,00
	537.100,00

		Pátios e Estradas
	2.461.513,47
	4.144.432,90
	6.444.175,39

		Equipamentos 
	18.951.432,68
	31.875.329,01
	50.728.468,29

		Veículos
	23.635.490,14
	40.491.530,86
	63.424.000,00

		Equipamentos - comunicação e informática
	288.000,00
	384.000,00
	576.000,00

		Serraria 
	13.463.711,82
	15.611.356,96
	24.274.086,41

	Capex Total
	59.259.368,11
	93.308.389,73
	146.671.590,09

	Opex
	Pré-Operacionais
	597.317,51
	1.002.159,27
	1.561.201,32

		Operacionais
	48.788.870,13
	81.726.407,10
	126.756.380,40

		Transporte (interno e externo) 
	41.591.903.73
	97.186.454,43
	211.806.291,06

		Manutenção total
	18.516.770,09
	28.714.261,64
	45.027.792,21

		Folha de pagamento e encargos
	116.690.001,09
	182.532.731,94
	278.667.565,02

		Serviço Florestal Brasileiro 
	33.587.923,59
	56.077.382,01
	29.453.496,93

	Opex Total
	259.772.786,14
	447.239.396,39
	693.272.726,94

Fonte: Adaptado, peça 126, itens não digitalizáveis, planilhas do fluxo de caixa das UMFs I, II e III.
60. Em relação ao Capex, destacam-se os itens de equipamentos e veículos, que incluem gastos com maquinário necessário para atividades de abate, arraste e carregamento de árvores, assim como o de serraria, que envolve aquisição do terreno, construção e equipamentos necessários para o beneficiamento das toras.
61. Quanto às despesas operacionais (Opex) , os itens mais relevantes são os gastos com folha de pagamento e encargos trabalhistas, transporte de toras interno (dentro da UMF) e externo (até a serraria) , assim como gastos operacionais, relacionados a despesas de exploração da floresta, funcionamento da serraria, inventário florestal, elaboração dos Planos Operativos Anuais e atividades de monitoramento da área. 
62. A subcláusula 4.1 da minuta do contrato de concessão estabelece que o regime econômico-financeiro da concessão florestal compreende os seguintes parâmetros (peça 117, p. 3-4) : 
I. O pagamento de preço calculado sobre os custos de realização do Edital; 
II. O pagamento de preço, não inferior ao mínimo definido no Edital; 
III. O pagamento de Valor Mínimo Anual (VMA) , independentemente da produção ou dos valores auferidos pelo concessionário com a exploração do objeto da concessão; 
IV. O pagamento por atividades acessórias, representadas pela exploração de produtos não madeireiros e material lenhoso residual; 
V. A indisponibilidade pelo concessionário, salvo disposição contratual, dos bens considerados reversíveis; e 
VI. A responsabilidade do concessionário em realizar investimentos previstos no Edital.
63. De acordo com o Anexo 15 da minuta do edital do certame (peça 99, p. 1-2) , os custos de realização do edital alcançaram o montante de R$ 168.034,01 para uma área de 200.282,98 hectares (R$ 0,84/hectare) , fornecendo os seguintes valores para cada unidade de manejo florestal: (a) UMF I: R$ 31.962,92; (b) UMF II: R$ 52.990,06; e (c) UMF III: R$ 83.081,036. Esses valores deverão ser pagos em quatro parcelas a cada três meses a contar da assinatura do contrato, ao longo do primeiro ano da concessão florestal, conforme subcláusula 4.5 da minuta contratual (peça 117, p. 6) .
64. Os preços mínimos do edital foram fixados na minuta do edital, como sendo: (a)  UMF I = R$ 38,11/m³ de madeira; (b) UMF II = R$ 37,81/m³ de madeira; e (c) UMF III = R$ 10,98/m³ de madeira (peça 128, p. 19) .
65. O pagamento de Valor Mínimo Anual (VMA) foi fixado em (peça 117, p. 4 e 9-10) : (a) 5% do valor de referência do contrato (VRC) a ser pago no primeiro ano da concessão; (b) 15% do VRC, no segundo ano de concessão; e (c)  30% do VRC, a partir do terceiro ano da concessão.
66. Os preços referentes ao material lenhoso residual da exploração foram fixados em (peça 117; p. 4) : (a) medição por peso - R$ 6,00 por tonelada; (b) medição por volume sólido - R$ 4,20 por metro cúbico; e (c) medição por volume empilhado - R$ 3,00 por metro estéreo.
67. Por fim, conforme ressaltado pela SecexAgroAmbiental, os ajustes realizados nos estudos de viabilidade, na minuta de edital e na minuta contratual referentes à outorga de concessão para a exploração de manejo de produtos florestais, madeireiros e não madeireiros, pelo prazo de quarenta anos, em três Unidades de Manejo Florestal da Floresta Nacional de Humaitá, localizada no estado do Amazonas, atenderam aos requisitos previstos nos art. 3º e 8º da IN-TCU 81/2018, e não foram identificadas irregularidades ou impropriedades que desaconselhem a continuidade da concessão.
Pelo exposto, voto para que seja aprovada a minuta de acórdão que ora submeto à consideração deste Colegiado.
TCU, Sala das Sessões, em tagDataSessao.
Ministro VITAL DO RÊGO 
Relator